---
title: "R Grundlagen: Meldungen, Warnungen & Fehler"
author: "Felix Lorenz"
date: "Workshop 2026"
amt: "Amt für Daten und Statistik"
stelle: ""
output:
  xaringan::moon_reader:
    highlightStyle: github
    highlightlines: true
    highlightSpans: true
    css: ["default","styles_x.css"]
---

```{r setup-fehler, include=FALSE}
knitr::opts_chunk$set(echo = FALSE, dpi = 300, message = FALSE, warning = FALSE)
```

---
----
## Bevor wir loslegen: Was sagt R uns eigentlich?

R kommuniziert auf drei Arten mit uns:

--

.pull-left[
<br>
🔵 **Message** – *„Zur Information"*

🟡 **Warning** – *„Ich hab's gemacht, aber schau mal…"*

🔴 **Error** – *„Das geht so nicht."*
]

--

.pull-right[
<br>

> Die Farbe im Konsolenoutput hilft nicht immer –
> entscheidend ist das **Schlüsselwort** am Anfang der Meldung.
]

---
----
## 🔵 Messages – Informationsmeldungen

Messages sind **rein informativ**. Der Code wird **vollständig ausgeführt**.

```{r, echo=TRUE, eval=FALSE}
library(dplyr)
```

```
## Attaching package: 'dplyr'
## The following objects are masked from 'package:stats':
##     filter, lag
```

--

**Was tun?**

- In der Regel: **nichts** – einfach weitermachen
- Beim Laden von Packages: normal und erwartet
- Messages können mit `suppressMessages()` unterdrückt werden

> **Merksatz:** Blauer Text in der Konsole = meistens kein Problem.

---
----
## 🟡 Warnings – Warnungen

Warnungen bedeuten: Der Code wurde **ausgeführt**, aber etwas war **nicht ganz richtig**.

```{r, echo=TRUE, eval=FALSE}
as.numeric(c("1", "2", "drei"))
```

```
## Warning: NAs introduced by coercion
## [1]  1  2 NA
```

--

**Was tun?**

- Warnung **lesen und verstehen**
- Ergebnis auf **Plausibilität prüfen** – ist das Resultat noch korrekt?
- Manchmal ist eine Warnung harmlos, manchmal ein Hinweis auf einen Fehler im Code

> **Vorsicht:** Warnungen nicht einfach ignorieren! Sie können auf
> falsche Daten oder unerwartetes Verhalten hinweisen.

---
----
## 🔴 Errors – Fehlermeldungen

Ein Error bedeutet: Der Code wurde **nicht ausgeführt**. R konnte den Befehl nicht durchführen.

```{r, echo=TRUE, eval=FALSE}
sqrt("zehn")
```

```
## Error in sqrt("zehn") : non-numeric argument to mathematical function
```

--

**Was tun?**

1. Fehlermeldung **genau lesen** – sie enthält oft den Hinweis auf das Problem
2. Den **Kontext prüfen**: Welche Zeile? Welche Funktion?
3. Fehlermeldung **googeln** oder einer **KI** zeigen
4. Schrittweise debuggen: Code in kleinere Teile aufteilen

> **Merksatz:** Kein Error = kein Ergebnis. Erst wenn der Fehler behoben ist,
> läuft der Code durch.

---
----
## Übersicht: Die drei Meldungstypen

| Typ | Symbol | Bedeutung | Code ausgeführt? |
|-----|--------|-----------|-----------------|
| **Message** | 🔵 | Reine Information | ✅ Ja |
| **Warning** | 🟡 | Ausgeführt, aber mit Vorbehalt | ✅ Ja |
| **Error** | 🔴 | Abbruch, etwas stimmt nicht | ❌ Nein |

<br>

.panelset[
.panel[.panel-name[Erkennungsmerkmal]
```
Message:  Text ohne Schlüsselwort / "Attaching..."
Warning:  Warning message: ...
Error:    Error in ... : ...
```
]
.panel[.panel-name[Reaktion]
```
Message  → Weitermachen
Warning  → Prüfen, ob Ergebnis korrekt
Error    → Fehler finden und beheben, bevor weitergegangen wird
```
]
]

---
----
## Häufige Fehler (1): `could not find function`

```{r, echo=TRUE, eval=FALSE}
read_excel("daten/datei.xlsx")
```

```
## Error in read_excel("daten/datei.xlsx") :
##   could not find function "read_excel"
```

--

**Ursache:** Die Funktion ist nicht verfügbar – meistens weil das Package **nicht geladen** wurde.

**Lösung:**

```{r, echo=TRUE, eval=FALSE}
library(readxl)           # Package zuerst laden!
read_excel("daten/datei.xlsx")
```

--

> **Häufige Fallen:**
> - Package installiert, aber vergessen zu laden
> - Tippfehler im Funktionsnamen (z. B. `Read_csv` statt `read_csv`)

---
----
## Häufige Fehler (2): `object not found`

```{r, echo=TRUE, eval=FALSE}
summary(mein_datensatz)
```

```
## Error in summary(mein_datensatz) :
##   object 'mein_datensatz' not found
```

--

**Ursache:** Das Objekt existiert (noch) nicht in der R-Umgebung.

**Häufige Gründe:**
- Der Einlesebefehl wurde **noch nicht ausgeführt**
- Tippfehler im **Objektnamen** (R unterscheidet Gross-/Kleinschreibung!)
- R-Session neu gestartet, aber Code nicht nochmals ausgeführt

**Lösung:**

```{r, echo=TRUE, eval=FALSE}
mein_datensatz <- read_csv("daten/datei.csv")   # erst einlesen
summary(mein_datensatz)                          # dann verwenden
```

---
----
## Häufige Fehler (3): Syntaxfehler

```{r, echo=TRUE, eval=FALSE}
df %>% filter(kanton == "TG"
```

```
## Error: unexpected end of input
```

--

**Ursache:** R erwartet noch mehr – eine **Klammer** oder ein **Anführungszeichen** wurde nicht geschlossen.

.panelset[
.panel[.panel-name[Weitere Beispiele]
```
Error: unexpected ')' in ")"          → zu viele Klammern
Error: unexpected ',' in "select(,"  → Komma am falschen Ort
Error: unexpected symbol in "df df"  → fehlendes Komma oder Operator
```
]
.panel[.panel-name[Tipp]
RStudio hilft:
- Öffnende Klammern werden **automatisch geschlossen**
- Ungepaarte Klammern werden **farblich markiert**
- Die Zeile mit dem Problem wird oft **rot unterstrichen**
]
]

> **Strategie:** Klammern und Anführungszeichen immer von innen nach
> aussen prüfen.

---
----
## Häufige Fehler (4): Package nicht installiert

```{r, echo=TRUE, eval=FALSE}
library(janitor)
```

```
## Error in library(janitor) :
##   there is no package called 'janitor'
```

--

**Lösung:** Package zuerst installieren, dann laden.

```{r, echo=TRUE, eval=FALSE}
install.packages("janitor")   # einmalig installieren
library(janitor)               # bei jedem Session-Start laden
```

--

> **Wichtig:**
> - `install.packages()` → **einmalig** (installiert auf dem Computer)
> - `library()` → **jedes Mal** beim Start einer neuen R-Session

---
----
## Häufige Warnungen kennen

.panelset[
.panel[.panel-name[NAs durch Umwandlung]
```{r, echo=TRUE, eval=FALSE}
as.numeric(c("1", "zwei", "3"))
# Warning: NAs introduced by coercion
```
Nicht-numerische Werte werden zu `NA`. **Ergebnis prüfen!**
]
.panel[.panel-name[Fehlende Werte in Berechnungen]
```{r, echo=TRUE, eval=FALSE}
mean(c(1, 2, NA))
# [1] NA  ← weil NA nicht ignoriert wird
mean(c(1, 2, NA), na.rm = TRUE)
# [1] 1.5  ← mit na.rm = TRUE
```
Fehlende Werte müssen explizit behandelt werden.
]
.panel[.panel-name[Veraltete Funktion]
```
Warning: `separate()` was deprecated in tidyr 1.3.0.
Please use `separate_wider_delim()` instead.
```
Code funktioniert noch, aber Funktion wird in Zukunft entfernt.
→ Empfehlung: neuere Funktion verwenden.
]
]

---
----
## Hilfe finden: Die R-Dokumentation

R hat eine eingebaute Hilfe für **jede Funktion**.

```{r, echo=TRUE, eval=FALSE}
?read_csv          # Hilfeseite öffnen
help(read_csv)     # identisch
```

--

**Aufbau einer Hilfeseite:**

| Abschnitt | Inhalt |
|-----------|--------|
| **Description** | Kurze Beschreibung |
| **Usage** | Funktionssignatur mit allen Parametern |
| **Arguments** | Erklärung jedes Parameters |
| **Value** | Was die Funktion zurückgibt |
| **Examples** | Ausführbare Beispiele (unten) |

--

> **Tipp:** Die **Examples** am Ende der Hilfeseite sind oft der
> schnellste Einstieg.

---
----
## Hilfe finden: Weitere Quellen

.pull-left[
**Selbsthilfe in R**
```{r, echo=TRUE, eval=FALSE}
?read_csv            # Funktionshilfe
??csv                # Suche in allen Hilfeseiten
vignette("readr")    # ausführliches Tutorial
```
]

.pull-right[
**Externe Quellen**
- [Stack Overflow](https://stackoverflow.com/questions/tagged/r) – Fehlermeldung googeln
- [R for Data Science](https://r4ds.hadley.nz/) – kostenlos online
- Package-Webseiten (z. B. `tidyr.tidyverse.org`)
- KI (ChatGPT, Claude) – Fehlermeldung einfügen und erklären lassen
]

<br>

> **Strategie bei Fehlern:**
> 1. Fehlermeldung lesen
> 2. Fehlermeldung googeln (auf Englisch)
> 3. KI fragen und Erklärung verstehen
> 4. Lösung selbst nachvollziehen und testen

---
----
## Das Arbeitsverzeichnis (Working Directory)

R sucht Dateien immer **relativ zum aktuellen Arbeitsverzeichnis**.

```{r, echo=TRUE, eval=FALSE}
getwd()   # aktuelles Verzeichnis anzeigen
```

```
## [1] "/home/user/rworkshop"
```

--

**Typischer Anfängerfehler:**

```{r, echo=TRUE, eval=FALSE}
read_csv("bevölkerung.csv")
# Error: 'bevölkerung.csv' does not exist
```

→ Die Datei liegt in einem Unterordner, R sucht aber im falschen Ort.

--

**Lösung mit RStudio-Projekten:**

.pull-left[
- `.Rproj`-Datei öffnen statt `RStudio` direkt starten
- Arbeitsverzeichnis wird **automatisch** korrekt gesetzt
- Relative Pfade funktionieren zuverlässig
]
.pull-right[
```{r, echo=TRUE, eval=FALSE}
# Mit Projektstruktur:
read_csv("daten/bevölkerung.csv")
# ✅ Funktioniert immer
```
]

---
----
## Die R-Umgebung (Environment)

Im **Environment-Panel** (oben rechts in RStudio) sieht man alle aktuell geladenen Objekte.

.pull-left[
**Was dort erscheint:**
- Eingelesene Datensätze (`df`, `bev`, …)
- Erstellte Variablen und Vektoren
- Selbst definierte Funktionen

**Nützliche Befehle:**
```{r, echo=TRUE, eval=FALSE}
ls()              # alle Objekte auflisten
rm(mein_objekt)   # ein Objekt löschen
rm(list = ls())   # alles löschen
```
]

.pull-right[
**Wichtig:**
> Eine neue R-Session startet mit einer **leeren Umgebung**.
> Objekte aus der letzten Session sind weg – Code muss neu ausgeführt werden.

> **Empfehlung:** Nie auf gespeicherte Workspaces verlassen –
> immer den **Code** speichern und neu ausführen.
]

---
----
## Reproduzierbarkeit: Sauber starten

**Goldene Regel:** Ein R-Skript muss von oben nach unten, in einer frischen Session, vollständig durchlaufen können.

--

.pull-left[
**Gute Praxis:**
- Session regelmässig neu starten: `Ctrl+Shift+F10`
- Dann gesamten Code neu ausführen: `Ctrl+Shift+Enter` (Run All)
- Nur so erkennt man, ob etwas vergessen wurde
]

.pull-right[
**In RStudio einstellen:**

`Tools → Global Options → General`

- ❌ „Restore .RData into workspace at startup" deaktivieren
- ❌ „Save workspace to .RData on exit" → **Never**

→ Jede Session startet sauber
]

--

> **Warum wichtig?** Wer immer in derselben Session arbeitet, merkt nicht,
> wenn der Code Abhängigkeiten hat, die nicht im Skript stehen.

---
----
## Debugging: Strategisch vorgehen

Wenn etwas nicht funktioniert:

--

**1. Fehlermeldung vollständig lesen**
```
Error in filter(kanton == "TG") : object 'kanton' not found
```
→ `kanton` ist nicht bekannt → Spaltenname prüfen

--

**2. Code schrittweise ausführen**
- Nicht die gesamte Pipe auf einmal – Zeile für Zeile
- Zwischenergebnisse mit `print()` oder einfach den Objektnamen eingeben

--

**3. Kleineres Beispiel testen**
```{r, echo=TRUE, eval=FALSE}
# Statt mit dem ganzen Datensatz:
df %>% head(5) %>% filter(...)
```

--

**4. Hilfe holen** – KI, Google, Stack Overflow
→ Immer: Fehlermeldung **und** Code zeigen, nicht nur „es geht nicht"

---
----
## Gut zu wissen: Kommentare im Code

Kommentare werden mit `#` eingeleitet und von R **ignoriert**.

```{r, echo=TRUE, eval=FALSE}
# Datensatz einlesen
df <- read_csv("daten/bevölkerung.csv")

# Nur Kanton Thurgau
df_tg <- df %>%
  filter(kanton == "TG")   # TG = Thurgau
```

--

**Warum Kommentare wichtig sind:**

- Code ist oft **Wochen später** schwer zu verstehen – auch für einen selbst
- Kommentare erklären das **Warum**, nicht das **Was**
- In Teams: andere können den Code lesen und nachvollziehen

--

> **Faustregel:** Kommentiert so, dass ihr selbst nach einem Monat
> noch wisst, was der Code tut.

---
----
## Zusammenfassung

| Thema | Merksatz |
|-------|----------|
| **Message** | Nur zur Info – weitermachen |
| **Warning** | Ausgeführt, aber Ergebnis prüfen |
| **Error** | Nicht ausgeführt – Fehler beheben |
| **Hilfe** | `?funktion`, Google, KI |
| **Arbeitsverzeichnis** | RStudio-Projekt öffnen → immer korrekt |
| **Umgebung** | Session neu starten, Code von oben ausführen |
| **Debugging** | Schrittweise, Kleineres testen, Meldung lesen |
| **Kommentare** | `#` – erklärt das Warum |

<br>

> **Ziel:** Fehlermeldungen sind keine Katastrophe – sie sind
> **Hinweise**. Wer sie lesen kann, kommt schneller voran.
