---
title: "Funktionen"
author: "Felix Lorenz"
date: "Workshop 2026"
amt: "Amt für Daten und Statistik"
stelle: ""
output:
  xaringan::moon_reader:
    highlightStyle: github
    highlightlines: true
    highlightSpans: true
    css: ["default","styles_x.css"]
---

```{r setup, include=FALSE}
knitr::opts_chunk$set(echo = TRUE, dpi = 300, message = FALSE, warning = FALSE)
library(dplyr)
```

----
## Warum eigene Funktionen schreiben?

Stell dir vor, du berechnest denselben Wert an fünf verschiedenen Stellen im Skript:

```{r eval=FALSE}
bev_tg <- 285000;  flaeche_tg <- 991
bev_zh <- 1590000; flaeche_zh <- 1729
bev_be <- 1050000; flaeche_be <- 5959

# Bevölkerungsdichte = Einwohner / Fläche
dichte_tg <- bev_tg / flaeche_tg
dichte_zh <- bev_zh / flaeche_zh
dichte_be <- bev_be / flaeche_be   # Fehler: falscher Nenner eingefügt?
```

--

**Probleme mit copy-paste:**
- Ein Tippfehler muss **überall** korrigiert werden
- Die Formel ändert sich? → **überall** anpassen
- Schwer lesbar: Was berechnet dieser Codeblock eigentlich?

---
----
## Warum eigene Funktionen schreiben?

**Lösung: Eine Funktion für die Berechnung**

```{r}
bev_dichte <- function(einwohner, flaeche) {
  return(einwohner / flaeche)
}

bev_dichte(285000, 991)   # TG
bev_dichte(1590000, 1729) # ZH
bev_dichte(1050000, 5959) # BE
```

**Vorteile:**
1. **Lesbarkeit:** Der Name sagt, was passiert
2. **Einfaches Korrigieren:** Änderung nur einmal nötig
3. **Weniger Flüchtigkeitsfehler:** Kein copy-paste von Variablennamen

---
----
## Anatomie einer Funktion

```{r eval=FALSE}
#     Name       Argumente
#      ↓             ↓
bev_dichte <- function(einwohner, flaeche) {
  # ↑ function()-Keyword öffnet die Funktionsdefinition

  dichte <- einwohner / flaeche  # ← Body: die eigentliche Logik

  return(dichte)  # ← Return: was die Funktion zurückgibt
}
```

Eine Funktion besteht aus **drei Teilen:**

| Teil | Beschreibung |
|------|-------------|
| **Argumente** (formals) | Was die Funktion „hereinnimmt" |
| **Body** | Was die Funktion berechnet / ausführt |
| **Return** | Was die Funktion zurückgibt |

---
----
## Schritt für Schritt: Erste eigene Funktion

**Ziel:** Eine Funktion, die eine Zahl in Prozent formatiert (z.B. `0.753` → `"75.3 %"`)

--

**Schritt 1 – erst ohne Funktion denken:**
```{r}
wert <- 0.753
paste0(round(wert * 100, 1), " %")
```

--

**Schritt 2 – in eine Funktion einpacken:**
```{r}
als_prozent <- function(wert) {
  paste0(round(wert * 100, 1), " %")
}
als_prozent(0.753)
als_prozent(0.5)
```

> **Tipp:** Schreibe den Code zuerst *ohne* Funktion, prüfe ob er funktioniert – dann erst verpacken.

---
----
## Funktionen: Argumente

.panelset[
.panel[.panel-name[Ein Argument]
```{r}
quadrat <- function(x) {
  return(x^2)
}
quadrat(5)
quadrat(c(1, 2, 3, 4))  # funktioniert auch mit Vektoren!
```
]
.panel[.panel-name[Mehrere Argumente]
```{r}
potenz <- function(basis, exponent) {
  return(basis^exponent)
}
potenz(2, 10)
potenz(3, 3)
```
Argumente können auch **mit Namen** übergeben werden (Reihenfolge egal):
```{r}
potenz(exponent = 3, basis = 5)
```
]
.panel[.panel-name[Default-Werte]
Argumente können einen **Standardwert** haben – wird kein Wert übergeben, gilt der Default:
```{r}
potenz <- function(basis, exponent = 2) {
  return(basis^exponent)
}
potenz(4)      # exponent = 2 (Default)
potenz(4, 3)   # exponent = 3 (überschrieben)
```
]
.panel[.panel-name[Kein Argument]
Auch Funktionen ohne Argumente sind sinnvoll:
```{r}
aktuelles_jahr <- function() {
  return(as.integer(format(Sys.Date(), "%Y")))
}
aktuelles_jahr()
```
]
]

---
----
## Funktionen: Der Body

Der Body enthält die **gesamte Logik** der Funktion – alles zwischen `{` und `}`.

```{r}
bmi_berechnen <- function(gewicht_kg, groesse_m) {
  # Schritt 1: BMI berechnen
  bmi <- gewicht_kg / groesse_m^2

  # Schritt 2: Kategorie bestimmen
  kategorie <- case_when(
    bmi < 18.5 ~ "Untergewicht",
    bmi < 25   ~ "Normalgewicht",
    bmi < 30   ~ "Übergewicht",
    .default   =  "Adipositas"
  )

  # Schritt 3: Ergebnis als Text
  ergebnis <- paste0("BMI: ", round(bmi, 1), " (", kategorie, ")")
  return(ergebnis)
}

bmi_berechnen(70, 1.75)
bmi_berechnen(95, 1.70)
```

---
----
## Funktionen: Return

.panelset[
.panel[.panel-name[Explizites return()]
**Empfehlung:** Immer `return()` verwenden – macht klar, was zurückgegeben wird.
```{r}
addiere <- function(a, b) {
  ergebnis <- a + b
  return(ergebnis)  # ← klar und deutlich
}
addiere(3, 7)
```
]
.panel[.panel-name[Implizites Return]
R gibt automatisch den **letzten Ausdruck** zurück (wenn kein `return()` steht):
```{r}
addiere_impl <- function(a, b) {
  a + b  # wird automatisch zurückgegeben
}
addiere_impl(3, 7)
```
Du wirst diese Schreibweise in vielen Beispielen sehen – beide Varianten sind korrekt.
]
.panel[.panel-name[Mehrere Werte]
Eine Funktion kann immer nur **ein Objekt** zurückgeben.
Um mehrere Werte zurückzugeben, packt man sie in eine **Liste**:
```{r}
statistiken <- function(x) {
  return(list(
    mittelwert = mean(x),
    median     = median(x),
    sd         = sd(x),
    n          = length(x)
  ))
}
erg <- statistiken(c(4, 8, 15, 16, 23, 42))
erg$mittelwert
erg$sd
```
]
.panel[.panel-name[Frühzeitiger Ausstieg]
`return()` beendet die Funktion **sofort** – der Rest des Bodys wird nicht ausgeführt:
```{r}
sicheres_teilen <- function(zaehler, nenner) {
  if (nenner == 0) {
    return(NA)  # ← sofortiger Abbruch
  }
  return(zaehler / nenner)
}
sicheres_teilen(10, 2)
sicheres_teilen(10, 0)
```
]
]

---
----
## Funktionen: Scoping (wo sucht R nach Variablen?)

R hat klare Regeln, wo es nach Variablen sucht:

.panelset[
.panel[.panel-name[Regel 1: Innen vor Aussen]
Variablen **innerhalb** der Funktion haben Vorrang vor gleichnamigen Variablen aussen:
```{r}
x <- 100  # globale Variable

f <- function() {
  x <- 1  # lokale Variable – "maskiert" die globale
  return(x)
}
f()   # gibt 1 zurück, nicht 100
x     # globale Variable bleibt unverändert
```
]
.panel[.panel-name[Regel 2: Suche aussen]
Wird eine Variable innerhalb der Funktion nicht gefunden, sucht R **ausserhalb**:
```{r}
multiplikator <- 10

skalieren <- function(wert) {
  return(wert * multiplikator)  # multiplikator kommt von aussen
}
skalieren(5)
```
> **Empfehlung:** Besser alle benötigten Werte als Argument übergeben – macht die Funktion unabhängiger und testbarer.
]
.panel[.panel-name[Regel 3: Fresh Start]
Bei jedem Aufruf startet die Funktion **frisch** – Variablen aus dem letzten Aufruf sind weg:
```{r}
zaehle_aufrufe <- function() {
  n <- 0    # bei jedem Aufruf wieder 0
  n <- n + 1
  return(n)
}
zaehle_aufrufe()
zaehle_aufrufe()  # immer noch 1, nicht 2
```
]
.panel[.panel-name[Merksatz]
.bg-washed-green.b--dark-green.ba.bw2.br3.shadow-5.ph4.mt3[
**Alles, was eine Funktion braucht → als Argument übergeben.**

**Alles, was sie produziert → mit `return()` zurückgeben.**

Was innerhalb der Funktion passiert, bleibt dort. Was aussen ist, sollte dort auch bleiben.
]
]
]

---
----
## Funktionen in dplyr-Pipelines

Eigene Funktionen lassen sich nahtlos in `mutate()`, `filter()` etc. einsetzen:

.panelset[
.panel[.panel-name[Funktion definieren]
```{r}
# Funktion: Altersklasse aus Alter berechnen
altersklasse <- function(alter) {
  case_when(
    alter < 20          ~ "unter 20",
    alter < 40          ~ "20 bis 39",
    alter < 65          ~ "40 bis 64",
    .default            =  "65 und älter"
  )
}

altersklasse(c(15, 35, 55, 75))
```
]
.panel[.panel-name[In mutate() verwenden]
```{r}
personen <- tibble::tibble(
  name  = c("Anna", "Ben", "Clara", "David"),
  alter = c(17, 34, 58, 72)
)

personen %>%
  mutate(klasse = altersklasse(alter))
```
]
.panel[.panel-name[Vorteil]
Ohne eigene Funktion wäre das `case_when` direkt im `mutate()` – schlechter lesbar und nicht wiederverwendbar:
```{r eval=FALSE}
# Ohne Funktion: Logik liegt versteckt im mutate
personen %>%
  mutate(klasse = case_when(
    alter < 20 ~ "unter 20",
    alter < 40 ~ "20 bis 39",
    alter < 65 ~ "40 bis 64",
    .default   =  "65 und älter"
  ))
```
Mit Funktion: `mutate(klasse = altersklasse(alter))` – selbsterklärend!
]
]

---
----
## Funktionen: Eingaben prüfen (Conditions)

Gute Funktionen prüfen ihre Eingaben und geben **verständliche Fehlermeldungen**.

.panelset[
.panel[.panel-name[stop() – Fehler]
Bricht die Ausführung **komplett ab**:
```{r error=TRUE}
bev_dichte <- function(einwohner, flaeche) {
  if (!is.numeric(einwohner) || !is.numeric(flaeche)) {
    stop("'einwohner' und 'flaeche' müssen numerisch sein.")
  }
  if (flaeche <= 0) {
    stop("'flaeche' muss grösser als 0 sein.")
  }
  return(einwohner / flaeche)
}

bev_dichte("viele", 100)   # Fehler
```
]
.panel[.panel-name[warning() – Warnung]
Läuft **weiter**, aber warnt den Nutzer:
```{r}
als_prozent <- function(wert) {
  if (any(wert > 1)) {
    warning("Einige Werte sind > 1 – bitte prüfen ob es sich um Anteile handelt.")
  }
  paste0(round(wert * 100, 1), " %")
}
als_prozent(c(0.5, 1.2))
```
]
.panel[.panel-name[message() – Info]
Gibt **nützliche Infos** aus, ohne zu warnen:
```{r}
lade_daten <- function(pfad) {
  message("Lese Datei: ", pfad)
  # readRDS(pfad)  # in der Praxis würde hier geladen
}
lade_daten("Daten/beispiel.rds")
```
]
.panel[.panel-name[Wann was?]

| Funktion | Wann verwenden? |
|----------|----------------|
| `stop()` | Eingabe ist falsch → Funktion kann nicht sinnvoll ausgeführt werden |
| `warning()` | Eingabe ist verdächtig → Ergebnis könnte falsch sein |
| `message()` | Information für den Nutzer (z.B. Ladefortschritt) |

]
]

---
----
## Funktionen: Benennung und Best Practices

.panelset[
.panel[.panel-name[Sprechende Namen]
Der Name soll **verraten, was die Funktion tut**. Verben sind ideal:
```{r eval=FALSE}
# Schlecht: vage, nichtssagend
f()
meine_funktion()
berechne()

# Besser: klar und spezifisch
berechne_bmi()
formatiere_datum()
lade_abstimmungsdaten()
filter_nach_kanton()
```
]
.panel[.panel-name[snake_case]
Mehrere Wörter werden mit `_` getrennt – **konsistent** bleiben:
```{r eval=FALSE}
# Empfohlen: snake_case (tidyverse-Stil)
bev_dichte_berechnen()
daten_aufbereiten()

# Alternativ (aber nicht mischen!): camelCase
bevDichteBerechnen()
datenAufbereiten()
```
]
.panel[.panel-name[Kommentare]
Kommentiere das **Warum**, nicht das **Was**:
```{r eval=FALSE}
bev_dichte <- function(einwohner, flaeche) {
  # Division durch 0 vermeiden (leere Fläche ist kein valider Kanton)
  if (flaeche <= 0) stop("'flaeche' muss > 0 sein.")

  einwohner / flaeche
}
```
Ein guter Kommentar erklärt, warum ein bestimmter Ansatz gewählt wurde – nicht was `a / b` macht.
]
.panel[.panel-name[Argumente]
Argumente sollten **Nomen** sein, klar benannt und mit Default-Wert wenn sinnvoll:
```{r eval=FALSE}
# Schlecht: kryptische Argumente
f(x, y, z = TRUE)

# Besser: selbsterklärend
berechne_anteil(zaehler, nenner, nachkommastellen = 1)
```
Eine gute Faustregel: Wenn du nach 3 Monaten den Code liest, verstehst du ohne Kommentar was jedes Argument bedeutet?
]
]

---
----
## Beispiel: Funktion für Reporting

Eine Praxisnahe Funktion, wie man sie in der Statistik einsetzen würde:

```{r}
# Erstellt einen formatierten Zusammenfassungstext für einen numerischen Vektor
zusammenfassung_text <- function(x, variable_name = "Wert", einheit = "") {
  if (!is.numeric(x)) stop("'x' muss ein numerischer Vektor sein.")

  mw  <- round(mean(x, na.rm = TRUE), 1)
  med <- round(median(x, na.rm = TRUE), 1)
  n   <- sum(!is.na(x))

  einheit_str <- if (nchar(einheit) > 0) paste0(" ", einheit) else ""

  paste0(variable_name, ": Mittelwert = ", mw, einheit_str,
         ", Median = ", med, einheit_str,
         " (n = ", n, ")")
}
```

```{r}
zusammenfassung_text(c(45, 62, 38, 71, 55), "Alter", "Jahre")
zusammenfassung_text(c(80.5, 92.1, 78.3, 85.0), "Gewicht", "kg")
```

---
----
## Hands-On: Funktionen (10 Minuten)

**Aufgabe 1:** Schreibe eine Funktion `varianz()`, die die Stichprobenvarianz berechnet:

$$\text{Var}(x) = \frac{1}{n-1} \sum_{i=1}^n (x_i - \bar{x})^2$$

- $n$ = Anzahl Elemente, $\bar{x}$ = Mittelwert
- Prüfe: Gibt `varianz(c(2,4,4,4,5,5,7,9))` dasselbe zurück wie `var(c(2,4,4,4,5,5,7,9))`?

**Aufgabe 2:** Erweitere `varianz()` mit `stop()`, sodass sie einen Fehler ausgibt, wenn der Eingabevektor nicht numerisch ist.

**Aufgabe 3 (Bonus):** Schreibe eine Funktion `kanton_info()`, die als Argument einen Kantonsabkürzung nimmt (`"TG"`, `"ZH"`, etc.) und einen formatierten Text zurückgibt, z.B.:

> *"Kanton Thurgau (TG): 285'000 Einwohner, Hauptort Frauenfeld"*

Verwende `case_when()` innerhalb der Funktion. Decke mindestens 3 Kantone ab.

```{r echo=FALSE}
countdown::countdown(minutes = 10)
```

---
----
## Hands-On: Lösung Aufgabe 1 & 2

.panelset[
.panel[.panel-name[Lösung 1]
```{r echo=TRUE}
varianz <- function(x) {
  n  <- length(x)
  mw <- mean(x)
  v  <- sum((x - mw)^2) / (n - 1)
  return(v)
}

varianz(c(2, 4, 4, 4, 5, 5, 7, 9))
var(c(2, 4, 4, 4, 5, 5, 7, 9))      # Vergleich mit base R
```
]
.panel[.panel-name[Lösung 2]
```{r echo=TRUE, error=TRUE}
varianz <- function(x) {
  if (!is.numeric(x)) {
    stop("'x' muss ein numerischer Vektor sein. Erhalten: ", class(x))
  }
  n  <- length(x)
  mw <- mean(x)
  return(sum((x - mw)^2) / (n - 1))
}

varianz(c(2, 4, 4, 4, 5, 5, 7, 9))  # funktioniert
varianz(c("a", "b", "c"))            # Fehler mit Hinweis
```
]
.panel[.panel-name[Lösung 3 (Bonus)]
```{r echo=TRUE}
kanton_info <- function(kuerzel) {
  info <- case_when(
    kuerzel == "TG" ~ "Kanton Thurgau (TG): 285'000 Einwohner, Hauptort Frauenfeld",
    kuerzel == "ZH" ~ "Kanton Zürich (ZH): 1'590'000 Einwohner, Hauptort Zürich",
    kuerzel == "BE" ~ "Kanton Bern (BE): 1'050'000 Einwohner, Hauptort Bern",
    kuerzel == "SG" ~ "Kanton St. Gallen (SG): 510'000 Einwohner, Hauptort St. Gallen",
    .default = paste0("Kanton '", kuerzel, "' nicht gefunden.")
  )
  return(info)
}

kanton_info("TG")
kanton_info("ZH")
kanton_info("GR")
```
]
]
