---
title: "Praxisbeispiel: Bevölkerungsstatistik TG"
author: "Felix Lorenz"
date: "Workshop 2026"
amt: "Amt für Daten und Statistik"
stelle: ""
output:
  xaringan::moon_reader:
    highlightStyle: github
    highlightlines: true
    highlightSpans: true
    css: ["default","styles_x.css"]
---

```{r setup-bev, include=FALSE}
knitr::opts_chunk$set(echo = TRUE, dpi = 300, message = FALSE,
                      warning = FALSE, eval = FALSE)
library(dplyr); library(tidyr); library(stringr)
library(lubridate); library(ggplot2)
```

---
class: title-slide

# Praxisbeispiel
## Bevölkerungsstatistik Kanton Thurgau

.pull-left[
**Datenquelle:** data.tg.ch  
*Datensatz sk-stat-67*

**Was wir analysieren:**
- Bevölkerungsentwicklung im Kanton
- Altersstruktur & Bevölkerungspyramide
- Vergleich der 5 Bezirke
- Top-10-Gemeinden nach Einwohnerzahl
]

.pull-right[
.center[
```
data.tg.ch (sk-stat-67)
        ↓
   read_csv2()
        ↓
 lubridate / factor
        ↓
group_by + summarise
        ↓
   ggplot2 plots
```
]
]

---
----
## Der Datensatz: sk-stat-67

Ständige Wohnbevölkerung des Kantons Thurgau nach Gemeinden, Geschlecht und Altersklassen.

| Spalte | Typ | Beschreibung |
|--------|-----|--------------|
| `bfs_nr_gemeinde` | chr | BFS-Gemeindenummer |
| `gemeinde_name` | chr | Gemeindename |
| `bezirk_name` | chr | Bezirksbezeichnung |
| `jahr` | date | Statistikjahr (Stand 31.12.) |
| `geschlecht_bezeichnung` | chr | Geschlecht |
| `alter5klassen_bezeichnung` | chr | Altersklasse (5-Jahresgruppen) |
| `anzahl_personen` | int | Anzahl Personen |

```{r laden}
library(tidyverse); library(lubridate)

url <- "https://data.tg.ch/api/explore/v2.1/catalog/datasets/sk-stat-67/exports/csv?delimiter=%3B&lang=de&timezone=Europe%2FZurich"

bev <- read_csv2(url)
```

.footnote[Quelle: data.tg.ch – Open Data Kanton Thurgau]

---
----
## Schritt 1: Daten erkunden

```{r erkunden}
glimpse(bev)
```

```
Rows: ~120'000    Columns: 10
$ bfs_nr_gemeinde          <chr> "4621", "4621", ...
$ gemeinde_name            <chr> "Aadorf", "Aadorf", ...
$ bezirk_name              <chr> "Bezirk Münchwilen", ...
$ jahr                     <date> 2010-12-31, 2010-12-31, ...
$ geschlecht_bezeichnung   <chr> "männlich", "männlich", ...
$ alter5klassen_bezeichnung<chr> "0 - 4 Jahre", "5 - 9 Jahre", ...
$ anzahl_personen          <int> 312, 289, 301, ...
```

.pull-left[
```{r erkunden2}
bev |> count(geschlecht_bezeichnung)
bev |> distinct(alter5klassen_bezeichnung)
bev |> count(jahr)          # wie viele Jahre?
```
]

.pull-right[
**Beobachtungen:**
- `jahr` ist ein Datumswert → nur das Jahr brauchen wir
- Altersklassen als Text → geordneter Faktor für Plots
- ~80 Gemeinden × Geschlecht × Altersklassen × Jahre
]

---
----
## Schritt 2: Bereinigung

.panelset[
.panel[.panel-name[Jahr extrahieren]
`jahr` liegt als vollständiges Datum vor (31.12. des Jahres).  
Wir extrahieren die Jahreszahl mit `lubridate::year()`.

```{r bereinigung-jahr}
bev <- bev |>
  mutate(jahr = year(jahr))   # "2023-12-31" → 2023

bev |> count(jahr)
```
]
.panel[.panel-name[Altersklasse als Faktor]
Ohne `ordered = TRUE` sortiert ggplot alphabetisch: "10 - 14" vor "5 - 9"!

```{r bereinigung-faktor}
# Reihenfolge der Altersklassen sicherstellen
altersklassen <- bev |>
  arrange(alter5klassen_code) |>    # numerischer Code gibt richtige Reihenfolge
  distinct(alter5klassen_bezeichnung) |>
  pull()

bev <- bev |>
  mutate(
    altersklasse = factor(alter5klassen_bezeichnung,
                          levels  = altersklassen,
                          ordered = TRUE)
  )
```
]
.panel[.panel-name[Strings säubern]
```{r bereinigung-strings}
# Leerzeichen in Zeichenketten entfernen (präventiv)
bev <- bev |>
  mutate(across(where(is.character), str_trim))

# Prüfen: einheitliche Schreibweise Geschlecht?
bev |> count(geschlecht_bezeichnung)
```
]
]

---
----
## Schritt 3: Bevölkerungsentwicklung Kanton

**Gesamtbevölkerung pro Jahr** — alle Gemeinden, beide Geschlechter, alle Altersklassen summiert.

.pull-left[
```{r bev-kanton}
bev_kanton <- bev |>
  group_by(jahr) |>
  summarise(
    einwohner = sum(anzahl_personen),
    .groups = "drop"
  )

bev_kanton
```
]

.pull-right[
```{r plot-kanton}
bev_kanton |>
  ggplot(aes(x = jahr, y = einwohner)) +
  geom_line(linewidth = 1, colour = "#003366") +
  geom_point(size = 2.5,  colour = "#003366") +
  scale_y_continuous(
    labels = scales::label_number(big.mark = "'")
  ) +
  labs(
    title   = "Ständige Wohnbevölkerung Kanton Thurgau",
    x = NULL, y = "Einwohner",
    caption = "Quelle: data.tg.ch (sk-stat-67)"
  ) +
  theme_minimal()
```
]

---
----
## Schritt 4: Bevölkerungspyramide

Männer werden mit **negativen** Werten dargestellt, damit die Pyramidenform entsteht.

.panelset[
.panel[.panel-name[Daten vorbereiten]
```{r pyramide-daten}
letztes_jahr <- max(bev$jahr)

pyramide <- bev |>
  filter(jahr == letztes_jahr) |>
  group_by(geschlecht_bezeichnung, altersklasse) |>
  summarise(n = sum(anzahl_personen), .groups = "drop") |>
  mutate(
    n_plot = if_else(
      str_detect(geschlecht_bezeichnung, "männlich"),
      -n, n        # Männer links (negativ), Frauen rechts (positiv)
    )
  )
```
]
.panel[.panel-name[Plot]
```{r pyramide-plot}
pyramide |>
  ggplot(aes(x = n_plot, y = altersklasse,
             fill = geschlecht_bezeichnung)) +
  geom_col() +
  scale_x_continuous(
    labels = \(x) scales::label_number(big.mark = "'")(abs(x))
  ) +
  scale_fill_manual(
    values = c("männlich" = "#003366", "weiblich" = "#CC3300")
  ) +
  labs(
    title = paste("Bevölkerungspyramide Kanton Thurgau", letztes_jahr),
    x = "Anzahl Personen", y = NULL, fill = NULL,
    caption = "Quelle: data.tg.ch (sk-stat-67)"
  ) +
  theme_minimal()
```
]
]

---
----
## Schritt 5: Vergleich der 5 Bezirke

.panelset[
.panel[.panel-name[Aggregation]
```{r bezirk-daten}
bev_bezirk <- bev |>
  group_by(bezirk_name, jahr) |>
  summarise(einwohner = sum(anzahl_personen), .groups = "drop")

# Aktuellstes Jahr: Bevölkerung pro Bezirk
bev_bezirk |>
  filter(jahr == letztes_jahr) |>
  arrange(desc(einwohner))
```
]
.panel[.panel-name[Entwicklung]
```{r bezirk-plot}
bev_bezirk |>
  ggplot(aes(x = jahr, y = einwohner,
             colour = bezirk_name, group = bezirk_name)) +
  geom_line(linewidth = 1) +
  geom_point(size = 2) +
  scale_y_continuous(
    labels = scales::label_number(big.mark = "'")
  ) +
  labs(
    title   = "Bevölkerungsentwicklung nach Bezirk",
    x = NULL, y = "Einwohner", colour = "Bezirk",
    caption = "Quelle: data.tg.ch (sk-stat-67)"
  ) +
  theme_minimal() +
  theme(legend.position = "right")
```
]
.panel[.panel-name[Altersstruktur]
```{r bezirk-alter}
# Anteil 65+ pro Bezirk (aktuellstes Jahr)
bev |>
  filter(jahr == letztes_jahr) |>
  mutate(
    gruppe = if_else(
      alter5klassen_code >= 14,   # Code 14 entspricht 65-69 Jahre
      "65+", "unter 65"
    )
  ) |>
  group_by(bezirk_name, gruppe) |>
  summarise(n = sum(anzahl_personen), .groups = "drop") |>
  group_by(bezirk_name) |>
  mutate(anteil = n / sum(n) * 100) |>
  filter(gruppe == "65+") |>
  arrange(desc(anteil))
```
]
]

---
----
## Schritt 6: Top-10-Gemeinden

```{r top10}
top10 <- bev |>
  filter(jahr == letztes_jahr) |>
  group_by(bfs_nr_gemeinde, gemeinde_name) |>
  summarise(einwohner = sum(anzahl_personen), .groups = "drop") |>
  slice_max(einwohner, n = 10)
```

```{r top10-plot}
top10 |>
  mutate(gemeinde_name = reorder(gemeinde_name, einwohner)) |>
  ggplot(aes(x = einwohner, y = gemeinde_name)) +
  geom_col(fill = "#003366") +
  geom_text(
    aes(label = scales::label_number(big.mark = "'")(einwohner)),
    hjust = -0.1, size = 3.5
  ) +
  scale_x_continuous(
    labels = scales::label_number(big.mark = "'"),
    expand = expansion(mult = c(0, 0.15))
  ) +
  labs(
    title   = paste("Top 10 Gemeinden nach Einwohnerzahl", letztes_jahr),
    x = "Einwohner", y = NULL,
    caption = "Quelle: data.tg.ch (sk-stat-67)"
  ) +
  theme_minimal()
```

---
----
## Schritt 7: Geschlechteranteil im Zeitverlauf

```{r anteil-frauen}
anteil <- bev |>
  group_by(jahr, geschlecht_bezeichnung) |>
  summarise(n = sum(anzahl_personen), .groups = "drop") |>
  group_by(jahr) |>
  mutate(anteil_pct = n / sum(n) * 100) |>
  filter(str_detect(geschlecht_bezeichnung, "weiblich"))
```

.pull-left[
```{r anteil-plot}
anteil |>
  ggplot(aes(x = jahr, y = anteil_pct)) +
  geom_line(linewidth = 1, colour = "#CC3300") +
  geom_point(size = 2.5,  colour = "#CC3300") +
  scale_y_continuous(
    limits = c(48, 52),
    labels = scales::label_percent(scale = 1, suffix = " %")
  ) +
  geom_hline(yintercept = 50, linetype = "dashed",
             colour = "grey50") +
  labs(
    title = "Anteil Frauen an der Wohnbevölkerung",
    x = NULL, y = "Anteil Frauen (%)",
    caption = "Quelle: data.tg.ch (sk-stat-67)"
  ) +
  theme_minimal()
```
]

.pull-right[
**Was sehen wir?**

- Der Frauenanteil liegt stabil knapp über 50 %
- `geom_hline()` als Referenzlinie bei 50 %
- `scale_y_continuous(limits = ...)` zoomt die Achse sinnvoll ein

**Neue Funktion:**
```{r anteil-note, eval=FALSE}
# group_by() → mutate() (statt summarise)
# → relativer Anteil innerhalb jedes Jahres
```
]

---
----
## Schritt 8: Jahresvergleich mit `pivot_wider`

Bevölkerung nach Bezirk — im **Breitformat** für übersichtliche Tabellen.

```{r pivot-wider}
bev_bezirk |>
  filter(jahr %in% c(2015, 2020, letztes_jahr)) |>
  pivot_wider(
    names_from  = jahr,
    values_from = einwohner
  ) |>
  mutate(
    veraenderung = .data[[as.character(letztes_jahr)]] -
                   .data[["2015"]]
  ) |>
  arrange(desc(veraenderung))
```

.footnote[
`pivot_wider()` macht aus dem Langformat eine Kreuztabelle —  
nützlich für Berichte und Exporte (z. B. nach Excel via `openxlsx`).
]

---
----
## Das grosse Bild

.center[
```
data.tg.ch (sk-stat-67)
          ↓
    read_csv2(url)                 ← Daten laden
          ↓
 lubridate::year()                 ← Jahr extrahieren
 factor(levels = altersklassen)    ← Reihenfolge sichern
 str_trim()                        ← Strings säubern
          ↓
 group_by() |> summarise()         ← Aggregieren
 mutate(n_plot = if_else(..., -n, n))
          ↓
    ┌─────────────────────────────┐
    │  geom_line   Entwicklung    │
    │  geom_col    Pyramide       │  ggplot2
    │  geom_col    Top-10         │
    └─────────────────────────────┘
          ↓
    pivot_wider()                  ← Kreuztabelle
    slice_max()                    ← Top-N-Ranking
```
]

**Alle Techniken des Kurses** auf einem echten Datensatz aus dem Kanton Thurgau.

---
----
## Zusammenfassung

.pull-left[
| Schritt | Funktion(en) |
|---------|-------------|
| Laden | `read_csv2(url)` |
| Jahr extrahieren | `lubridate::year()` |
| Faktor mit Reihenfolge | `factor(..., ordered=TRUE)` |
| Strings säubern | `str_trim()`, `across()` |
| Aggregieren | `group_by()` + `summarise()` |
| Anteil berechnen | `group_by()` + `mutate()` |
| Pyramide | `if_else(-n, n)` + `geom_col` |
| Top-N | `slice_max()` |
| Kreuztabelle | `pivot_wider()` |
| Bezirkstrend | `geom_line()` |
]

.pull-right[
**Datensatz auf data.tg.ch:**

```r
url <- paste0(
  "https://data.tg.ch/api/explore/",
  "v2.1/catalog/datasets/",
  "sk-stat-67/exports/csv",
  "?delimiter=%3B&lang=de",
  "&timezone=Europe%2FZurich"
)
bev <- read_csv2(url)
```

Echte Daten — kein Simulate nötig!  
.footnote[Quelle: data.tg.ch – Open Data Kanton Thurgau]
]
