---
title: "Praxisbeispiel: Einwohnerstatistik"
author: "Felix Lorenz"
date: "Workshop 2026"
amt: "Amt für Daten und Statistik"
stelle: ""
output:
  xaringan::moon_reader:
    highlightStyle: github
    highlightlines: true
    highlightSpans: true
    css: ["default","styles_x.css"]
---

```{r setup-praxis, include=FALSE}
knitr::opts_chunk$set(echo = TRUE, dpi = 300, message = FALSE, warning = FALSE,
                      eval = TRUE)
library(dplyr); library(tidyr); library(stringr); library(lubridate)
library(ggplot2); library(purrr); library(openxlsx)

# ── Minimaldatensatz für Folien ────────────────────────────────────────────
set.seed(42)
gemeinden_ref <- tibble::tibble(
  gemeinde_code = c(2101L, 2102L, 2103L, 2104L),
  gemeinde_name = c("Stadtberg", "Seebach", "Waldheim", "Bergdorf"),
  bezirk        = c("Bezirk Nord", "Bezirk Nord", "Bezirk Süd", "Bezirk Süd")
)

nachnamen  <- c("Müller","Meier","Schmid","Keller","Fischer","Weber","Huber","Bauer")
vornamen_m <- c("Hans","Peter","Thomas","Martin","Stefan","Klaus","Andreas","Beat")
vornamen_f <- c("Anna","Maria","Sandra","Julia","Laura","Monika","Petra","Ursula")
nats       <- c(rep("CH",70), rep("DE",12), rep("IT",9), rep("FR",6), rep("other",3))

make_year <- function(jahr, n = 120) {
  g  <- sample(c("M","F"), n, replace = TRUE)
  vn <- ifelse(g=="M", sample(vornamen_m,n,TRUE), sample(vornamen_f,n,TRUE))
  # Absichtlich schmutzige Strings (Leerzeichen)
  vn <- ifelse(runif(n)<.15, paste0("  ",vn,"  "), vn)
  nn <- sample(nachnamen, n, TRUE)
  nn <- ifelse(runif(n)<.1,  paste0(nn," "), nn)
  geb <- sample(seq(as.Date("1940-01-01"), as.Date("2010-12-31"), by="day"), n, TRUE)
  tibble::tibble(
    id            = paste0(jahr,"_",sprintf("%04d",seq_len(n))),
    vorname       = vn,
    nachname      = nn,
    geburtsdatum  = format(geb, "%d.%m.%Y"),
    geschlecht    = g,
    nationalitaet = sample(nats, n, TRUE),
    gemeinde_code = sample(c(2101L,2102L,2103L,2104L), n, TRUE),
    stichtag      = paste0(jahr,"-12-31")
  )
}

roh_2022 <- make_year(2022)
roh_2023 <- make_year(2023)
roh_2024 <- make_year(2024)

# Rohdaten zusammenführen (so wie nach dem Einlesen)
roh_alle <- bind_rows(roh_2022, roh_2023, roh_2024)
```

----
## Praxisbeispiel: Das Szenario

.pull-left[
Das Statistikamt einer fiktiven Region erhält **jährlich** von 4 Gemeinden CSV-Dateien mit Einwohnerdaten.

**Aufgabe:** Einen vollständig **automatisierten Workflow** erstellen, der:

1. Alle CSV-Files einliest
2. Datenfehler bereinigt
3. Analysen berechnet
4. Visualisierungen erstellt
5. Einen Excel-Report exportiert

> Ohne Programmierung: stundenlanges Kopieren.
> Mit R: einmal schreiben, jedes Jahr wiederverwenden.
]

.pull-right[
**Verwendete Techniken:**

| Technik | Zweck |
|---------|-------|
| `purrr::map` | CSVs einlesen |
| `stringr` | Namen bereinigen |
| `lubridate` | Daten parsen |
| `dplyr` | Filtern, Anreichern |
| `case_when` | Altersklassen |
| `tidyr` | Jahresvergleich |
| Funktionen | Wiederverwend. Logik |
| `ggplot2` | Visualisierung |
| `openxlsx` | Excel-Export |
]

---
----
## Schritt 1: Rohdaten – was erhalten wir?

Jede Gemeinde liefert eine CSV mit Einträgen pro Person. Die Daten haben **typische Qualitätsprobleme**:

```{r echo=FALSE}
roh_2024 |> head(5) |> select(id, vorname, nachname, geburtsdatum, nationalitaet, gemeinde_code)
```

**Probleme:**
- `vorname` / `nachname` haben führende / abschliessende **Leerzeichen**
- `geburtsdatum` ist ein **String** (`"15.03.1985"`), kein Datum
- `gemeinde_code` ist nur eine Zahl – **Gemeindename und Bezirk fehlen**

---
----
## Schritt 2: Alle CSVs einlesen – `purrr::map_df`

Statt drei `read_csv()`-Aufrufe: eine Zeile mit `map_df`.

```{r eval=FALSE}
library(purrr); library(readr)

# Alle CSV-Dateien im Ordner finden
csv_files <- list.files("Daten/einwohner", pattern = "\\.csv$", full.names = TRUE)

# Funktion: eine CSV einlesen und Dateinamen als Spalte anhängen
lese_csv <- function(pfad) {
  read_csv(pfad) |>
    mutate(quelldatei = basename(pfad))
}

# Alle CSVs auf einmal laden → ein zusammenhängender data.frame
roh_alle <- map_df(csv_files, lese_csv)
```

.bg-washed-blue.b--dark-blue.ba.bw1.br3.ph3.mt3[
**Warum das wichtig ist:**
Kommen nächstes Jahr 3 weitere Gemeinden dazu? → Keine Codeänderung nötig.
Alle neuen CSVs im Ordner werden automatisch eingelesen.
]

---
----
## Schritt 3: Bereinigung – `stringr` & `lubridate`

.panelset[
.panel[.panel-name[Vorher]
```{r echo=FALSE}
roh_alle |>
  select(vorname, nachname, geburtsdatum) |>
  slice(c(1,3,7)) |>
  mutate(vorname_laenge = nchar(vorname))
```
Leerzeichen unsichtbar, aber `nchar()` zeigt sie.
]
.panel[.panel-name[str_trim & dmy]
```{r}
sauber <- roh_alle |>
  mutate(
    vorname      = str_trim(vorname),       # Leerzeichen entfernen
    nachname     = str_trim(nachname),
    vollname     = paste(vorname, nachname),
    geburtsdatum = dmy(geburtsdatum),       # String → Datum
    stichtag     = ymd(stichtag),
    alter        = as.integer(
                     (stichtag - geburtsdatum) / 365.25)
  )
```
]
.panel[.panel-name[Nachher]
```{r echo=FALSE}
sauber |>
  select(vollname, geburtsdatum, alter, stichtag) |>
  slice(c(1,3,7))
```
Vollname sauber, Datum als `Date`, Alter als Ganzzahl.
]
]

---
----
## Schritt 4: Anreicherung – `join` & `case_when`

```{r}
# Referenztabelle: Gemeindecode → Name + Bezirk
# (in der Praxis aus einer Datei eingelesen)

aufbereitet <- sauber |>
  left_join(gemeinden_ref, by = "gemeinde_code") |>   # Gemeindename & Bezirk
  mutate(
    altersklasse = case_when(                          # Altersklassen
      alter <  6  ~ "0–5",
      alter < 18  ~ "6–17",
      alter < 40  ~ "18–39",
      alter < 65  ~ "40–64",
      .default    =  "65+"
    ),
    nationalitaet_gr = case_when(                      # Nationalitätsgruppe
      nationalitaet == "CH"            ~ "Schweiz",
      nationalitaet %in% c("DE","AT") ~ "DACH",
      .default                         =  "Übrige"
    ),
    jahr = year(stichtag)
  )
```

---
----
## Schritt 5: Eigene Hilfsfunktionen

Wiederkehrende Operationen in Funktionen auslagern:

.panelset[
.panel[.panel-name[als_prozent()]
```{r}
# Anteil als formatierten Prozentstring
als_prozent <- function(anteil, stellen = 1) {
  if (!is.numeric(anteil)) stop("'anteil' muss numerisch sein.")
  paste0(round(anteil * 100, stellen), " %")
}

als_prozent(0.374)
als_prozent(c(0.1, 0.5, 0.9), stellen = 0)
```
]
.panel[.panel-name[zusammenfassung_gemeinde()]
```{r}
# Kennzahlen für eine Gemeinde + Jahr
zusammenfassung_gemeinde <- function(df, gmd, j) {
  df |>
    filter(gemeinde_name == gmd, jahr == j) |>
    summarise(
      einwohner    = n(),
      anteil_ch    = als_prozent(mean(nationalitaet == "CH")),
      anteil_65p   = als_prozent(mean(altersklasse == "65+")),
      median_alter = median(alter, na.rm = TRUE)
    )
}
zusammenfassung_gemeinde(aufbereitet, "Stadtberg", 2024)
```
]
]

---
----
## Schritt 6: Analyse – Jahresvergleich mit `tidyr`

.panelset[
.panel[.panel-name[group_by + summarise]
```{r}
pro_jahr_gemeinde <- aufbereitet |>
  group_by(jahr, gemeinde_name, bezirk) |>
  summarise(
    einwohner = n(),
    anteil_ch = mean(nationalitaet == "CH"),
    .groups   = "drop"
  )

pro_jahr_gemeinde |> filter(jahr == 2024)
```
]
.panel[.panel-name[pivot_wider: Jahresvergleich]
```{r}
# Einwohnerzahl pro Gemeinde nebeneinander für alle Jahre
pro_jahr_gemeinde |>
  select(gemeinde_name, jahr, einwohner) |>
  pivot_wider(names_from = jahr, values_from = einwohner) |>
  mutate(wachstum = als_prozent((`2024` - `2022`) / `2022`))
```
]
.panel[.panel-name[Altersklassen-Verteilung]
```{r}
aufbereitet |>
  filter(jahr == 2024) |>
  group_by(altersklasse) |>
  summarise(n = n()) |>
  mutate(anteil = als_prozent(n / sum(n))) |>
  arrange(altersklasse)
```
]
]

---
----
## Schritt 7: Visualisierung – `ggplot2`

.panelset[
.panel[.panel-name[Altersverteilung]
```{r fig.height=3.5, fig.width=7}
aufbereitet |>
  filter(jahr == 2024) |>
  count(altersklasse, bezirk) |>
  ggplot(aes(x = altersklasse, y = n, fill = bezirk)) +
  geom_col(position = "dodge") +
  labs(title = "Altersverteilung 2024 nach Bezirk",
       x = "Altersklasse", y = "Einwohner", fill = "Bezirk") +
  theme_minimal()
```
]
.panel[.panel-name[Entwicklung über Zeit]
```{r fig.height=3.5, fig.width=7}
pro_jahr_gemeinde |>
  ggplot(aes(x = jahr, y = einwohner,
             colour = gemeinde_name, group = gemeinde_name)) +
  geom_line(linewidth = 1) +
  geom_point(size = 3) +
  scale_x_continuous(breaks = 2022:2024) +
  labs(title = "Einwohnerentwicklung 2022–2024",
       x = NULL, y = "Einwohner", colour = "Gemeinde") +
  theme_minimal()
```
]
.panel[.panel-name[Nationalitäten]
```{r fig.height=3.2, fig.width=7}
aufbereitet |>
  filter(jahr == 2024) |>
  count(nationalitaet_gr, gemeinde_name) |>
  group_by(gemeinde_name) |>
  mutate(anteil = n / sum(n)) |>
  ggplot(aes(x = gemeinde_name, y = anteil, fill = nationalitaet_gr)) +
  geom_col() +
  scale_y_continuous(labels = scales::percent) +
  labs(title = "Nationalitätsanteile 2024", x = NULL,
       y = "Anteil", fill = "Gruppe") +
  theme_minimal() +
  theme(axis.text.x = element_text(angle = 20, hjust = 1))
```
]
]

---
----
## Schritt 8: Export – `openxlsx`

```{r eval=FALSE}
library(openxlsx)

# Zusammenfassungstabelle für den Report
report_tabelle <- pro_jahr_gemeinde |>
  pivot_wider(names_from = jahr, values_from = c(einwohner, anteil_ch)) |>
  arrange(bezirk, gemeinde_name)

# Workbook aufbauen
wb <- createWorkbook()
addWorksheet(wb, "Einwohner")

# Header-Style
style_titel   <- createStyle(fontSize = 14, textDecoration = "bold",
                              fgFill = "#003366", fontColour = "white",
                              halign = "center")
style_header  <- createStyle(textDecoration = "bold", border = "Bottom",
                              fgFill = "#D9E1F2")
style_zahlen  <- createStyle(numFmt = "#,##0", halign = "right")

# Titel schreiben
writeData(wb, "Einwohner", "Einwohnerstatistik Region Mustertal", startRow = 1)
addStyle(wb, "Einwohner", style_titel, rows = 1, cols = 1:ncol(report_tabelle))
mergeCells(wb, "Einwohner", rows = 1, cols = 1:ncol(report_tabelle))

# Daten schreiben
writeData(wb, "Einwohner", report_tabelle, startRow = 3)
addStyle(wb, "Einwohner", style_header,
         rows = 3, cols = 1:ncol(report_tabelle), gridExpand = TRUE)
addStyle(wb, "Einwohner", style_zahlen,
         rows = 4:(3 + nrow(report_tabelle)),
         cols = 3:ncol(report_tabelle), gridExpand = TRUE)
setColWidths(wb, "Einwohner", cols = 1:ncol(report_tabelle), widths = "auto")

saveWorkbook(wb, "Output/Einwohnerstatistik_2024.xlsx", overwrite = TRUE)
```

---
----
## Das grosse Bild: Was wir gebaut haben

```
CSV-Files (3 Jahre × 4 Gemeinden)
        │
        ▼ purrr::map_df()         ← mehrere Files einlesen
   Rohdaten (1 Tabelle)
        │
        ▼ str_trim() + dmy()      ← stringr + lubridate
   Saubere Daten
        │
        ▼ left_join()             ← Referenzdaten anfügen
   Angereicherte Daten
        │
        ▼ case_when()             ← Altersklassen
        ▼ group_by() + summarise()← Kennzahlen berechnen
        ▼ pivot_wider()           ← Jahresvergleich
   Analyse-Ergebnis
        │
        ├──▶ ggplot2              ← Visualisierung
        └──▶ openxlsx            ← Excel-Report
```

.bg-washed-green.b--dark-green.ba.bw2.br3.ph3.mt2[
**Das ist der Kern von Programmieren:** Einmal schreiben –
nächstes Jahr nur die neuen CSV-Dateien in den Ordner legen und das Skript erneut ausführen.
]

---
----
## Alle verwendeten Techniken im Überblick

.panelset[
.panel[.panel-name[Daten]

| Technik | Funktion | Aufgabe |
|---------|----------|---------|
| `purrr` | `map_df()` | Mehrere CSVs auf einmal laden |
| `readr` | `read_csv()` | Einzelne CSV einlesen |
| `dplyr` | `left_join()` | Referenzdaten anfügen |
| `tidyr` | `pivot_wider()` | Long → Wide für Vergleich |

]
.panel[.panel-name[Bereinigung]

| Technik | Funktion | Aufgabe |
|---------|----------|---------|
| `stringr` | `str_trim()` | Leerzeichen entfernen |
| `stringr` | `str_detect()` | Muster prüfen |
| `lubridate` | `dmy()` | String → Datum |
| `lubridate` | `year()` | Jahr extrahieren |
| `dplyr` | `mutate(across())` | Mehrere Spalten bearbeiten |

]
.panel[.panel-name[Analyse]

| Technik | Funktion | Aufgabe |
|---------|----------|---------|
| `dplyr` | `case_when()` | Alters-/Nat.-Klassen |
| `dplyr` | `group_by()` + `summarise()` | Kennzahlen |
| `dplyr` | `filter()`, `select()` | Datensätze einschränken |
| Funktionen | `als_prozent()` | Formatierung wiederverwenden |
| Funktionen | `zusammenfassung_gemeinde()` | Bericht je Gemeinde |

]
.panel[.panel-name[Output]

| Technik | Funktion | Aufgabe |
|---------|----------|---------|
| `ggplot2` | `geom_col()` | Balkendiagramm |
| `ggplot2` | `geom_line()` | Zeitreihe |
| `ggplot2` | `facet_wrap()` | Mehrere Panels |
| `openxlsx` | `createWorkbook()` | Excel-Workbook anlegen |
| `openxlsx` | `createStyle()` | Formatierung definieren |
| `openxlsx` | `saveWorkbook()` | Datei speichern |

]
]
