---
title: "Praxisbeispiel"
author: "Felix Lorenz"
date: "Workshop 2026"
amt: "Amt für Daten und Statistik"
stelle: ""
output:
  xaringan::moon_reader:
    highlightStyle: github
    highlightlines: true
    highlightSpans: true
    css: ["default","styles_x.css"]
---

```{r setup, include=FALSE}
knitr::opts_chunk$set(eval = FALSE)
```

```{r setup-recap2, include=FALSE}
knitr::opts_chunk$set(echo = FALSE, dpi = 300, message = FALSE, warning = FALSE)
library(dplyr)
```

---
----

## Energiewende im Thurgau

.pull-left[
**Ziel:** Vier offene Datensätze des Kantons Thurgau auswerten und einen automatisierten Gemeindebericht erstellen.

- Erneuerbare Stromproduktion analysieren
- Wärmeverbrauch fossil vs. erneuerbar vergleichen
- Eigenversorgungsgrad aller Gemeinden berechnen
- Parametrisierten HTML-Bericht generieren
]

.pull-right[
.center[
```
data.tg.ch
   | 4 Datensätze
R: tidyverse
   | Bereinigung
   | Analyse
   | Visualisierung
   | Bericht
Erkenntnisse
```
]
]

---

# Übersicht

| Nr. | Aufgabe | Zeit |
|-----|---------|------|
| 1 | Daten laden und erkunden | ~15 Min. |
| 2 | Bereinigung und Kategorisierung | ~20 Min. |
| 3 | Erneuerbare Stromproduktion visualisieren | ~20 Min. |
| 4 | Wärmeverbrauch fossil vs. erneuerbar | ~20 Min. |
| 5 | Eigenversorgungsgrad berechnen | ~20 Min. |
| **Bonus** | **Parametrisierter Gemeindebericht** | **~20 Min.** |

**Gesamtdauer:** ca. 90–120 Minuten

**Benötigte Pakete:** `tidyverse`, `ggrepel`, `glue`, `quarto`

---

# Die Datensätze

| Name | Dataset-ID | Inhalt | Ebene |
|------|-----------|--------|-------|
| `prod_erneuerbar` | div-energie-10 | Erneuerbare Stromproduktion | Gemeinde |
| `verbrauch_gemeinde` | div-energie-5 | Gebäudeenergieverbrauch | Gemeinde |
| `verbrauch_kanton` | div-energie-4 | Gebäudeenergieverbrauch | Kanton |
| `heizsysteme` | div-energie-12 | Heizsysteme nach Art | Gemeinde |

```{r daten-laden-demo}
url_a <- "https://data.tg.ch/api/explore/v2.1/catalog/datasets/div-energie-10/exports/csv?delimiter=%3B&lang=de&timezone=Europe%2FZurich"
# url_b, url_c, url_d analog...

prod_erneuerbar    <- read_csv2(url_a)
verbrauch_gemeinde <- read_csv2(url_b)
verbrauch_kanton   <- read_csv2(url_c)
heizsysteme        <- read_csv2(url_d)
```

.footnote[Quelle: data.tg.ch – Amt für Daten und Statistik Kanton Thurgau]

---

# Datenschema

.panelset[
.panel[.panel-name[prod_erneuerbar]
```
gemeinde_nr     <int>   BFS-Gemeindenummer
gemeinde        <chr>   Gemeindename
jahr            <int>   Erhebungsjahr
energietraeger  <chr>   Sonne | Wasser | Biomasse/Biogas | Wind
produktion_mwh  <dbl>   Produktion in MWh
```
]
.panel[.panel-name[verbrauch_gemeinde]
```
gemeinde_nr     <int>   BFS-Gemeindenummer
gemeinde        <chr>   Gemeindename
jahr            <int>   Erhebungsjahr
energietraeger  <chr>   Heizöl | Erdgas | Holz | Wärmepumpe |
                        Fernwärme | Elektrizität | Sonne thermisch | Übrige
verbrauch_mwh   <dbl>   Verbrauch in MWh
```
]
.panel[.panel-name[verbrauch_kanton]
```
jahr            <int>   Erhebungsjahr
energietraeger  <chr>   Energieträger (kantonal aggregiert)
verbrauch_mwh   <dbl>   Verbrauch in MWh
```
]
.panel[.panel-name[heizsysteme]
```
gemeinde_nr     <int>   BFS-Gemeindenummer
gemeinde        <chr>   Gemeindename
jahr            <int>   Erhebungsjahr
heizsystem      <chr>   Art des Heizsystems
anzahl          <int>   Anzahl Gebäude
```
]
]

---

# Aufgabe 1: Daten laden und erkunden

**Ziel:** Alle vier Datensätze einlesen und Struktur verstehen.

.pull-left[
**Was zu tun ist:**

- Vier Datensätze mit `read_csv2()` laden
- Struktur mit `glimpse()` erkunden
- Welche Jahre sind vorhanden?
- Welche Gemeinden und Energieträger?
- Gibt es fehlende Werte?
]

.pull-right[
**Starthilfe:**

```{r aufgabe1-start}
library(tidyverse)

glimpse(prod_erneuerbar)
count(prod_erneuerbar, energietraeger)
distinct(prod_erneuerbar, jahr)
```
]

**Tipp:** `summary()` zeigt Min/Max/NAs auf einen Blick.

---

# Aufgabe 1: Hilfreiche Funktionen

```{r aufgabe1-funktionen}
# Spaltenstruktur anzeigen
glimpse(prod_erneuerbar)

# Häufigkeiten zählen
prod_erneuerbar |> count(energietraeger)
prod_erneuerbar |> count(jahr)

# Anzahl eindeutiger Gemeinden
prod_erneuerbar |> distinct(gemeinde) |> nrow()

# Fehlwerte prüfen
prod_erneuerbar |> summarise(across(everything(), \(x) sum(is.na(x))))
```

**Erwartete Antworten:**

| Frage | Hinweis |
|-------|---------|
| Wie viele Gemeinden? | Kanton TG hat 80 Gemeinden |
| Welche Energieträger? | Sonne, Wasser, Biomasse/Biogas, Wind |
| Welcher Zeitraum? | `min(jahr)` bis `max(jahr)` |

---

# Aufgabe 2: Bereinigung und Kategorisierung

**Ziel:** Energieträger in Kategorien einteilen — zentral für alle Folgeanalysen.

| Kategorie | Energieträger |
|-----------|--------------|
| **Fossil** | Heizöl, Erdgas |
| **Erneuerbar** | Holz, Wärmepumpe, Fernwärme, Sonne thermisch |
| **Sonstige** | Elektrizität, Übrige |

```{r aufgabe2-case-when}
verbrauch_gemeinde <- verbrauch_gemeinde |>
  mutate(
    kategorie = case_when(
      energietraeger %in% c("Heizöl", "Erdgas")                         ~ "Fossil",
      energietraeger %in% c("Holz", "Wärmepumpe",
                            "Fernwärme", "Sonne thermisch")              ~ "Erneuerbar",
      .default = "Sonstige"
    )
  )
```

**Beachte:** Erst mit `count(verbrauch_gemeinde, energietraeger)` prüfen, ob alle Schreibweisen stimmen!

---

# Aufgabe 2: Syntaxhilfe

.pull-left[
**`case_when()` – Grundstruktur:**

```{r case-when-syntax}
# Bedingung ~ Ergebnis
mutate(
  neue_spalte = case_when(
    bedingung_1 ~ "Wert A",
    bedingung_2 ~ "Wert B",
    .default    ~ "Sonstige"
  )
)
```

`.default` fängt alle nicht gematchten Werte auf.
]

.pull-right[
**`str_trim()` – Leerzeichen entfernen:**

```{r str-trim}
# Alle Zeichenspalten bereinigen
verbrauch_gemeinde |>
  mutate(across(where(is.character), str_trim))
```

**Prüfen nach der Bereinigung:**

```{r pruefung}
# Jeder Träger hat genau 1 Kategorie?
verbrauch_gemeinde |>
  count(energietraeger, kategorie)
```
]

---

# Aufgabe 3: Erneuerbare Stromproduktion

**Ziel:** Wie hat sich die erneuerbare Stromproduktion im Kanton entwickelt?

.pull-left[
**Teilaufgaben:**

1. Produktion nach Jahr und Energieträger summieren
2. Flächendiagramm: Zusammensetzung über Zeit
3. Liniendiagramm: Trend je Energieträger
4. Top-5-Gemeinden im letzten Jahr ermitteln
]

.pull-right[
**Welche Funktion eignet sich hier?**

Für die kantonale Aggregation:

```{r aufgabe3-aggregation}
prod_kanton <- prod_erneuerbar |>
  group_by(jahr, energietraeger) |>
  summarise(
    produktion_gwh = sum(produktion_mwh,
                         na.rm = TRUE) / 1000,
    .groups = "drop"
  )
```
]

---

# Aufgabe 3: Erwartete Visualisierungen

**Abbildung 1 – Kantonale Stromproduktion:**

Gestapeltes Flächendiagramm, x = Jahr, y = GWh, Farben nach Energieträger.
Erwartet: Solarenergie (Sonne) wächst stark.

**Abbildung 2 – Top-5-Gemeinden:**

Horizontales Balkendiagramm, Gemeinden sortiert nach Produktion.
Hinweis: `reorder(gemeinde, produktion_gwh)` für korrekte Reihenfolge.

**Bonus:** `ggsave("produktion_kanton.png", width = 10, height = 6, dpi = 150)` zum Speichern.

---

# Aufgabe 3: Top-5-Gemeinden

```{r aufgabe3-top5}
# Top-5-Gemeinden nach Produktion im letzten Jahr
top5_gem <- prod_erneuerbar |>
  filter(jahr == max(jahr)) |>
  group_by(gemeinde) |>
  summarise(total_gwh = sum(produktion_mwh, na.rm = TRUE) / 1000,
            .groups = "drop") |>
  slice_max(total_gwh, n = 5)

# Horizontales Balkendiagramm
top5_gem |>
  ggplot(aes(x = total_gwh,
             y = reorder(gemeinde, total_gwh))) +
  geom_col(fill = "#F5A623") +
  labs(x = "Produktion (GWh)", y = NULL,
       title = "Top 5 Gemeinden – Erneuerbare Produktion",
       caption = "Quelle: data.tg.ch (div-energie-10)") +
  theme_minimal()
```

**Welche Funktion eignet sich hier?**
`reorder(gemeinde, total_gwh)` sortiert die Balken nach Grösse — ohne sie wäre die Reihenfolge alphabetisch.

---

# Aufgabe 3: Visualisierungstipps

.panelset[
.panel[.panel-name[geom_area]
```{r geom-area-demo}
prod_kanton |>
  ggplot(aes(x = jahr, y = produktion_gwh, fill = energietraeger)) +
  geom_area(alpha = 0.85) +
  scale_fill_manual(values = c(
    "Sonne"           = "#F5A623",
    "Wasser"          = "#4A90D9",
    "Biomasse/Biogas" = "#7ED321",
    "Wind"            = "#9B9B9B"
  )) +
  theme_minimal()
```
]
.panel[.panel-name[Achsen]
```{r skala-demo}
# Zahlen mit Tausendertrenner
scale_y_continuous(
  labels = scales::label_number(big.mark = "'")
)

# Prozentskala (Werte schon in %)
scale_y_continuous(
  labels = scales::label_percent(scale = 1)
)
```
]
.panel[.panel-name[Top-5]
```{r top5-demo}
prod_erneuerbar |>
  filter(jahr == max(jahr)) |>
  group_by(gemeinde) |>
  summarise(total = sum(produktion_mwh, na.rm = TRUE)) |>
  slice_max(total, n = 5)
```
]
]

---

# Aufgabe 4: Wärmeverbrauch fossil vs. erneuerbar

**Ziel:** Anteil erneuerbarer Wärme im Kanton über Zeit darstellen.

.pull-left[
**Vorgehen:**

1. `verbrauch_kanton` — Kategorie-Spalte hinzufügen
2. Nach `jahr` und `kategorie` aggregieren
3. Anteil erneuerbar pro Jahr berechnen
4. Zwei Plots: absolut (Stack) und relativ (Fill/Line)
]

.pull-right[
| Spalte | Beschreibung |
|--------|-------------|
| `jahr` | Erhebungsjahr |
| `energietraeger` | Träger (kantonal) |
| `verbrauch_mwh` | Verbrauch in MWh |

**Beachte:** `verbrauch_kanton` ist bereits kantonal aggregiert — kein `gemeinde`-Join nötig.
]

---

# Aufgabe 4: Datenvorbereitung

```{r aufgabe4-prep}
# Schritt 1: Kategorie-Spalte hinzufügen (analog zu Aufgabe 2)
verbr_kat <- verbrauch_kanton |>
  mutate(
    kategorie = case_when(
      energietraeger %in% c("Heizöl", "Erdgas")                         ~ "Fossil",
      energietraeger %in% c("Holz", "Wärmepumpe",
                            "Fernwärme", "Sonne thermisch")              ~ "Erneuerbar",
      .default = "Sonstige"
    )
  ) |>
  group_by(jahr, kategorie) |>
  summarise(verbrauch_gwh = sum(verbrauch_mwh, na.rm = TRUE) / 1000,
            .groups = "drop")
```

**Prüfen:** `count(verbr_kat, kategorie)` — alle drei Kategorien vorhanden?

**Tipp:** Anteil je Jahr berechnen mit `group_by(jahr) |> mutate(anteil = verbrauch_gwh / sum(verbrauch_gwh))`.

---

# Aufgabe 4: Gestapelte Balken

.pull-left[
**Absolut (gestapelt):**

```{r aufgabe4-stack}
verbr_kat |>
  ggplot(aes(x = jahr,
             y = verbrauch_gwh,
             fill = kategorie)) +
  geom_col(position = "stack")
```

Zeigt absolute Mengen — gut um Wachstum zu sehen.
]

.pull-right[
**Relativ (gefüllt):**

```{r aufgabe4-fill}
verbr_kat |>
  ggplot(aes(x = jahr,
             y = verbrauch_gwh,
             fill = kategorie)) +
  geom_col(position = "fill") +
  scale_y_continuous(
    labels = scales::label_percent()
  )
```

`position = "fill"` normiert automatisch auf 100%.
]

---

# Aufgabe 4: Trendlinie Erneuerbar-Anteil

```{r aufgabe4-linie}
# Anteil erneuerbar pro Jahr
anteil_erneuerbar <- verbr_kat |>
  group_by(jahr) |>
  mutate(anteil_pct = verbrauch_gwh / sum(verbrauch_gwh) * 100) |>
  filter(kategorie == "Erneuerbar")

anteil_erneuerbar |>
  ggplot(aes(x = jahr, y = anteil_pct)) +
  geom_line(color = "#27AE60", linewidth = 1.2) +
  geom_point(color = "#27AE60", size = 3) +
  scale_y_continuous(
    labels = scales::label_percent(scale = 1),
    limits = c(0, NA)
  ) +
  labs(
    title   = "Anteil erneuerbarer Wärme – Kanton Thurgau",
    x       = "Jahr",
    y       = "Anteil am Wärmeverbrauch (%)",
    caption = "Quelle: data.tg.ch (div-energie-4)"
  ) +
  theme_minimal(base_size = 13)
```

**Beachte:** `scale = 1` bei `label_percent()` wenn die Werte schon in Prozent vorliegen (z.B. 32.5 statt 0.325).

---

# Aufgabe 5: Eigenversorgungsgrad

**Konzept:**

Eigenversorgungsgrad = Erneuerbare Stromproduktion / Gesamter Gebäudeenergieverbrauch × 100%

.pull-left[
**Interpretation:**

- **< 100 %**: Eigenbedarf nicht vollständig gedeckt
- **= 100 %**: Vollständige Eigenversorgung
- **> 100 %**: Überschussproduktion

**Ziel:** Streudiagramm aller 80 Gemeinden mit Referenzlinie bei 100 % und Beschriftung der Ausreisser.
]

.pull-right[
**Teilaufgaben:**

1. Produktion und Verbrauch je Gemeinde im letzten Jahr aggregieren
2. Join über `gemeinde_nr` und `gemeinde`
3. Eigenversorgungsgrad berechnen
4. Streudiagramm mit `geom_point()`
5. Referenzlinie und Beschriftung mit ggrepel
]

---

# Aufgabe 5: Join-Logik

```{r aufgabe5-join}
# Produktion aggregieren (letztes verfügbares Jahr)
prod_gem <- prod_erneuerbar |>
  filter(jahr == max(jahr)) |>
  group_by(gemeinde_nr, gemeinde) |>
  summarise(prod_gwh = sum(produktion_mwh, na.rm = TRUE) / 1000,
            .groups = "drop")

# Verbrauch aggregieren
verbr_gem <- verbrauch_gemeinde |>
  filter(jahr == max(jahr)) |>
  group_by(gemeinde_nr, gemeinde) |>
  summarise(verbr_gwh = sum(verbrauch_mwh, na.rm = TRUE) / 1000,
            .groups = "drop")

# Join und Eigenversorgungsgrad berechnen
evg <- prod_gem |>
  left_join(verbr_gem, by = c("gemeinde_nr", "gemeinde")) |>
  mutate(evg_pct = prod_gwh / verbr_gwh * 100) |>
  arrange(desc(evg_pct))
```

**Tipp:** `geom_abline(slope = 1, intercept = 0, linetype = "dashed")` zeichnet die 1:1-Linie (Produktion = Verbrauch).

---

# Aufgabe 5: Beschriftung mit ggrepel

```{r aufgabe5-ggrepel}
library(ggrepel)

# Nur Top-5 und Bottom-5 beschriften
ausreisser <- bind_rows(
  slice_max(evg, evg_pct, n = 5),
  slice_min(evg, evg_pct, n = 5)
)

evg |>
  ggplot(aes(x = verbr_gwh, y = prod_gwh, label = gemeinde)) +
  geom_abline(slope = 1, intercept = 0,
              linetype = "dashed", color = "grey50") +
  geom_point(size = 2.5, alpha = 0.8, color = "#27AE60") +
  geom_label_repel(
    data = ausreisser,
    size = 3, max.overlaps = 20
  ) +
  labs(x = "Verbrauch (GWh)", y = "Produktion (GWh)") +
  theme_minimal()
```

---

# Das grosse Bild

.center[
```
prod_erneuerbar          verbrauch_gemeinde
       |                         |
  group_by(jahr,           group_by(jahr,
           energietraeger)          kategorie)
  summarise(prod)          summarise(verbr)
       |                         |
  geom_area()              geom_col(position="fill")
  Flächendiagramm          Fossil vs. Erneuerbar
       |                         |
       +--------+--------+--------+
                |
          left_join()
          (gemeinde_nr + gemeinde)
                |
          mutate(evg_pct = prod / verbr * 100)
                |
          ggplot + geom_label_repel()
          Eigenversorgungsgrad Kanton TG
```
]



---

# Nächste Schritte

.pull-left[
**Was ihr heute gemacht habt:**

- Vier offene Datensätze per API geladen
- Daten bereinigt und kategorisiert
- Entwicklung erneuerbarer Energien visualisiert
- Fossil-/Erneuerbar-Anteile verglichen
- Eigenversorgungsgrad aller 80 Gemeinden berechnet
- Automatisierte Gemeindeberichte erstellt
]

.pull-right[
**Weiterlernen:**

- `data.tg.ch` — weitere offene TG-Datensätze
- `r4ds.hadley.nz` — R for Data Science
- `quarto.org` — Parametrisierte Berichte und Dashboards
- `ggplot2.tidyverse.org` — Visualisierungsreferenz

**Pakete die heute nützlich waren:**

`tidyverse` · `scales` · `ggrepel` · `glue` · `purrr` · `quarto`
]

.footnote[Quelle: data.tg.ch – Amt für Daten und Statistik Kanton Thurgau]
