---
title: "Praxisbeispiel: Einwohnerstatistik Thurgau"
author: "Felix Lorenz"
date: "Workshop 2026"
amt: "Amt für Daten und Statistik"
stelle: ""
output:
  xaringan::moon_reader:
    highlightStyle: github
    highlightlines: true
    highlightSpans: true
    css: ["default","styles_x.css"]
---

```{r setup-praxis, include=FALSE}
knitr::opts_chunk$set(echo = TRUE, dpi = 300, message = FALSE, warning = FALSE, eval = FALSE)
library(dplyr); library(tidyr); library(stringr); library(purrr)
library(ggplot2); library(openxlsx)
```

---
class: title-slide

# Praxisbeispiel
## Einwohnerstatistik Kanton Thurgau

.pull-left[
**Datenquelle:** data.tg.ch  
*Datensatz sk-stat-58*

**Ziel:** Vom Rohdaten-Chaos zum automatisierten Gemeindebericht
]

.pull-right[
.center[
```
📁 daten/
   Einwohner_4421.csv  ← Arbon
   Einwohner_4422.csv  ← Amriswil
   Einwohner_4423.csv  ← Berg TG
   ...  (80 Dateien)
```
]
]

---

# Szenario

.pull-left[
**Ausgangslage:**

Jede der **80 politischen Gemeinden** des Kantons Thurgau liefert jährlich ihre Bevölkerungsdaten als separate CSV-Datei an das Amt für Daten und Statistik.

**Datenquelle:** angelehnt an  
`data.tg.ch → sk-stat-58`  
*"Ständige Wohnbevölkerung nach Gemeinden, Geschlecht und Altersklassen"*
]

.pull-right[
**Unsere Aufgaben:**

| # | Aufgabe |
|---|---------|
| 1 | Eine Datei kennenlernen |
| 2 | Alle 80 Dateien einlesen |
| 3 | Daten bereinigen |
| 4 | Kantonsweite Kennzahlen |
| 5 | Visualisierung |
| 6 | Funktion + Excel-Export |
| 7 | Automatisierte Berichte ✨ |

]

---

# Die Daten

**Struktur jeder CSV-Datei** (ein Datensatz pro Gemeinde):

```{r daten-struktur, eval=FALSE}
# Beispiel: Einwohner_4421.csv (Arbon)
read_csv("Praxisbeispiel_TG/daten/Einwohner_4421.csv") |> glimpse()
```

```
Rows: 114  # 2 Geschlechter × 19 Altersklassen × 3 Jahre
Columns: 7
$ bfs_nr      <int>    4421, 4421, 4421, ...
$ gemeinde    <chr>    "Arbon", "  Arbon  ", "Arbon", ...  # ⚠️ Leerzeichen!
$ bezirk      <chr>    "Arbon", "Arbon", ...
$ jahr        <int>    2021, 2021, 2021, ...
$ geschlecht  <chr>    "Männlich", "Männlich", ...
$ altersklasse<chr>    "0-4", "5-9", "10-14", ...
$ anzahl      <int>    312, 289, NA, ...                   # ⚠️ Fehlwerte!
```

.footnote[Quelle: data.tg.ch, Datensatz sk-stat-58 (synthetische Übungsdaten)]

---

# Aufgabe 1: Eine Datei kennenlernen

**Ziel:** Datenstruktur verstehen, Qualitätsprobleme entdecken

```{r aufgabe1}
library(tidyverse)

# Eine Datei einlesen und erkunden
datei_arbon <- read_csv("Praxisbeispiel_TG/daten/Einwohner_4421.csv")

glimpse(datei_arbon)
```

.pull-left[
**Was fällt auf?**

- `gemeinde`: manchmal `"  Arbon  "` statt `"Arbon"`
- `anzahl`: einige `NA`-Werte
- `altersklasse`: Text, nicht Faktor → Sortierung falsch
]

.pull-right[
```{r aufgabe1b}
# Qualitätsprüfung
datei_arbon |>
  summarise(
    n_leerzeichen = sum(gemeinde != str_trim(gemeinde)),
    n_fehlwerte   = sum(is.na(anzahl))
  )
```
]

---

# Aufgabe 2: Alle 80 Dateien einlesen

**Ziel:** Alle CSVs zusammenführen — ohne 80× Copy-Paste!

.panelset[
.panel[.panel-name[Problem]
```{r aufgabe2-problem}
# ❌ So NICHT:
d1 <- read_csv("daten/Einwohner_4421.csv")
d2 <- read_csv("daten/Einwohner_4422.csv")
d3 <- read_csv("daten/Einwohner_4423.csv")
# ... 77 weitere Zeilen ...
alle <- bind_rows(d1, d2, d3, ...)
```
]
.panel[.panel-name[Lösung]
```{r aufgabe2-loesung}
# ✅ Alle Dateipfade auflisten
alle_dateien <- list.files(
  path      = "Praxisbeispiel_TG/daten",
  pattern   = "Einwohner_.*\\.csv$",
  full.names = TRUE
)
length(alle_dateien)  # 80

# map_df() liest alle ein und fügt sie zusammen
alle_daten <- map_df(alle_dateien, read_csv, show_col_types = FALSE)
nrow(alle_daten)  # 80 × 114 = 9'120 Zeilen
```
]
.panel[.panel-name[Warum map_df?]

| | for-loop | map_df() |
|---|---|---|
| Kein Copy-Paste | ✅ | ✅ |
| Kein temporäres Objekt nötig | ❌ | ✅ |
| Lesbarkeit | mittel | hoch |
| Funktioniert mit Pipes | ❌ | ✅ |

`map_df()` = `map()` + `bind_rows()` in einem Schritt
]
]

---

# Aufgabe 3: Daten bereinigen

**Ziel:** Leerzeichen entfernen, NAs behandeln, Faktor erstellen

.panelset[
.panel[.panel-name[Leerzeichen]
```{r aufgabe3a}
alle_daten_clean <- alle_daten |>
  mutate(gemeinde = str_trim(gemeinde))  # führende/nachlaufende Leerzeichen

# Prüfen: keine Leerzeichen mehr?
alle_daten_clean |>
  filter(str_detect(gemeinde, "^ | $")) |>
  nrow()  # → 0
```
]
.panel[.panel-name[Fehlwerte]
```{r aufgabe3b}
# Erst verstehen: Wo sind die NAs?
alle_daten |>
  filter(is.na(anzahl)) |>
  count(gemeinde, jahr)
# → zufällig verteilt, kein Muster

# Dann entfernen
alle_daten_clean <- alle_daten_clean |>
  filter(!is.na(anzahl))
```
]
.panel[.panel-name[Faktor]
```{r aufgabe3c}
reihenfolge <- c(
  "0-4","5-9","10-14","15-19","20-24","25-29",
  "30-34","35-39","40-44","45-49","50-54","55-59",
  "60-64","65-69","70-74","75-79","80-84","85-89","90+"
)

alle_daten_clean <- alle_daten_clean |>
  mutate(altersklasse = factor(altersklasse,
                               levels = reihenfolge,
                               ordered = TRUE))
```
.footnote[Ohne `ordered = TRUE` sortiert ggplot: 10-14 vor 5-9!]
]
]

---

# Aufgabe 4: Kantonsweite Kennzahlen

**Ziel:** group_by + summarise auf grossen Daten anwenden

```{r aufgabe4}
# Gesamtbevölkerung pro Jahr
bev_kanton <- alle_daten_clean |>
  group_by(jahr) |>
  summarise(einwohner = sum(anzahl), .groups = "drop")

# Bevölkerung nach Bezirk und Jahr
bev_bezirk <- alle_daten_clean |>
  group_by(bezirk, jahr) |>
  summarise(einwohner = sum(anzahl), .groups = "drop")

# Top 5 Gemeinden 2023
top5 <- alle_daten_clean |>
  filter(jahr == 2023) |>
  group_by(bfs_nr, gemeinde, bezirk) |>
  summarise(einwohner = sum(anzahl), .groups = "drop") |>
  slice_max(einwohner, n = 5)
```

---

# Aufgabe 5: Visualisierung

.panelset[
.panel[.panel-name[Bevölkerungstrend]
```{r aufgabe5a, fig.height=4}
bev_bezirk |>
  ggplot(aes(x = jahr, y = einwohner, color = bezirk, group = bezirk)) +
  geom_line(linewidth = 1) + geom_point(size = 2) +
  scale_y_continuous(labels = scales::label_number(big.mark = "'")) +
  scale_x_continuous(breaks = c(2021, 2022, 2023)) +
  labs(title = "Bevölkerungsentwicklung nach Bezirk",
       subtitle = "Kanton Thurgau, 2021–2023",
       x = NULL, y = "Einwohner", color = "Bezirk",
       caption = "Quelle: data.tg.ch (sk-stat-58)") +
  theme_minimal()
```
]
.panel[.panel-name[Bevölkerungspyramide]
```{r aufgabe5b, fig.height=5}
alle_daten_clean |>
  filter(gemeinde == "Frauenfeld", jahr == 2023) |>
  mutate(anzahl_plot = if_else(geschlecht == "Männlich", -anzahl, anzahl)) |>
  ggplot(aes(x = anzahl_plot, y = altersklasse, fill = geschlecht)) +
  geom_col() +
  scale_x_continuous(labels = \(x) scales::label_number()(abs(x))) +
  scale_fill_manual(values = c("Männlich" = "#003366", "Weiblich" = "#CC3300")) +
  labs(title = "Bevölkerungspyramide Frauenfeld 2023",
       x = "Anzahl Personen", y = NULL, fill = NULL) +
  theme_minimal()
```
]
]

---

# Aufgabe 6: Funktion + Excel-Export

**Ziel:** Wiederverwendbare Funktion schreiben + formatiertes Excel erstellen

.pull-left[
```{r aufgabe6-funktion}
# Funktion: Kennzahlen einer Gemeinde
gemeinde_zusammenfassung <- function(daten, bfs_nummer) {
  daten |>
    filter(bfs_nr == bfs_nummer, jahr == 2023) |>
    summarise(
      einwohner        = sum(anzahl),
      anteil_frauen    = round(
        sum(anzahl[geschlecht == "Weiblich"]) / sum(anzahl) * 100, 1
      )
    )
}

# Für alle Gemeinden anwenden
alle_bfs <- unique(alle_daten_clean$bfs_nr)
kennzahlen <- map_df(alle_bfs, \(bfs)
  bind_cols(
    filter(alle_daten_clean, bfs_nr == bfs) |>
      select(bfs_nr, gemeinde) |> slice(1),
    gemeinde_zusammenfassung(alle_daten_clean, bfs)
  )
)
```
]

.pull-right[
```{r aufgabe6-excel}
wb <- createWorkbook()
addWorksheet(wb, "Kennzahlen")

stil <- createStyle(
  fontColour = "#FFFFFF",
  fgFill = "#003366",
  textDecoration = "bold"
)

writeData(wb, "Kennzahlen", kennzahlen)
addStyle(wb, "Kennzahlen", stil,
         rows = 1, cols = 1:ncol(kennzahlen))
setColWidths(wb, "Kennzahlen",
             cols = 1:ncol(kennzahlen),
             widths = "auto")

saveWorkbook(wb,
  "Praxisbeispiel_TG/einwohnerstatistik_tg.xlsx",
  overwrite = TRUE)
```
]

---

# Aufgabe 7: Automatisierte Berichte ✨

**Ziel:** Pro Gemeinde automatisch einen HTML-Bericht generieren

.panelset[
.panel[.panel-name[Idee]
.center[
```
gemeinde_bericht.qmd
       ↓ params: bfs_nr, gemeinde, bezirk
       ↓ quarto_render()
       ↓
Bericht_Arbon.html
Bericht_Frauenfeld.html
Bericht_Kreuzlingen.html
...
```
]

Ein Quarto-Template + `walk()` = **80 individuelle Berichte** ohne Copy-Paste
]
.panel[.panel-name[Template]
```yaml
# gemeinde_bericht.qmd
---
title: "Einwohnerstatistik `r params$gemeinde`"
params:
  bfs_nr: 4421
  gemeinde: "Arbon"
  bezirk: "Arbon"
---
```

Im Bericht-Code:
```r
# Nur die eigene Gemeinde filtern
gem_daten <- alle_daten |>
  filter(bfs_nr == params$bfs_nr)
```
]
.panel[.panel-name[Render-Loop]
```{r aufgabe7}
# Bereinigten Datensatz speichern (wird im Bericht geladen)
write_csv(alle_daten_clean,
          "Praxisbeispiel_TG/daten/alle_gemeinden.csv")

# Für 5 Bezirkshauptstädte
bezirkshauptstaedte <- tibble(
  bfs_nr   = c(4421, 4444, 4467, 4487, 4580),
  gemeinde = c("Arbon","Frauenfeld","Kreuzlingen",
               "Münchwilen","Weinfelden"),
  bezirk   = c("Arbon","Frauenfeld","Kreuzlingen",
               "Münchwilen","Weinfelden")
)

# walk(): für Seiteneffekte (Dateien schreiben)
walk(1:nrow(bezirkshauptstaedte), function(i) {
  quarto::quarto_render(
    input       = "Praxisbeispiel_TG/gemeinde_bericht.qmd",
    output_file = paste0("Bericht_",
                   bezirkshauptstaedte$gemeinde[i], ".html"),
    execute_params = as.list(bezirkshauptstaedte[i, ])
  )
  cat("✓", bezirkshauptstaedte$gemeinde[i], "\n")
})
```
]
]

---

# Das grosse Bild

.center[
```
📁 daten/                          🧹 Bereinigung
   Einwohner_4421.csv  ─┐            str_trim()
   Einwohner_4422.csv   ├─ map_df() ─ filter(!is.na())
   ...                  │            factor(ordered=TRUE)
   Einwohner_4500.csv  ─┘
                              ↓
                    📊 Analyse (dplyr)
                       group_by() |> summarise()
                       slice_max(), pivot_wider()
                              ↓
              ┌───────────────┼───────────────┐
              ↓               ↓               ↓
         🎨 ggplot2     📄 openxlsx    📋 Quarto
         Pyramide        Kennzahlen    Bericht pro
         Trendsplot      formatiert    Gemeinde
```
]

**Alle Techniken des Workshops in einem Workflow:**  
`purrr` → `stringr` → `dplyr` → `ggplot2` → `openxlsx` → `Quarto`

---

# Zusammenfassung

.pull-left[
**Was haben wir gezeigt?**

✅ Viele Dateien einlesen ohne Copy-Paste  
✅ Datenfehler systematisch beheben  
✅ Grosse Daten effizient auswerten  
✅ Eigene Funktionen schreiben  
✅ Professionelle Visualisierungen  
✅ Formatierte Excel-Exports  
✅ Automatisierte Berichte  

**Das hätte ohne R Stunden gedauert.**  
Mit R: einmal schreiben, immer wieder ausführen.
]

.pull-right[
**Wo weiterlernen?**

- `data.tg.ch` — echte TG-Daten erkunden
- `r4ds.hadley.nz` — R for Data Science
- `quarto.org` — Parametrisierte Berichte
- `ggplot2.tidyverse.org` — Visualisierungen

**Dateien zum Kurs:**

```
Praxisbeispiel_TG/
  erstelle_daten.R   ← Testdaten
  aufgaben.R         ← Eure Aufgaben
  musterloesung.R    ← Lösungen
  gemeinde_bericht.qmd
```
]
