---
title: "Einwohnerstatistik `r params$gemeinde`"
subtitle: "Kanton Thurgau – Auswertungsjahr 2023"
date: today
format:
  html:
    theme: cosmo
    toc: true
    toc-title: "Inhalt"
    embed-resources: true
params:
  bfs_nr: 4421
  gemeinde: "Arbon"
  bezirk: "Arbon"
execute:
  echo: false
  warning: false
  message: false
---

```{r setup}
library(tidyverse)
library(ggplot2)
library(scales)

# Daten laden
alle_daten <- read_csv("daten/alle_gemeinden.csv")

# Gemeindedaten filtern (ohne fehlende Werte)
gem_daten <- alle_daten |>
  filter(bfs_nr == params$bfs_nr, !is.na(anzahl))

# Kantonsdaten (alle Gemeinden, ohne fehlende Werte)
kanton_daten <- alle_daten |>
  filter(!is.na(anzahl))

# Hilfswerte berechnen
daten_2023 <- gem_daten |> filter(jahr == 2023)
daten_2021 <- gem_daten |> filter(jahr == 2021)

total_2023 <- daten_2023 |>
  summarise(total = sum(anzahl)) |>
  pull(total)

total_2021 <- daten_2021 |>
  summarise(total = sum(anzahl)) |>
  pull(total)

veraenderung_pct <- round((total_2023 - total_2021) / total_2021 * 100, 1)

anteil_weiblich <- daten_2023 |>
  filter(geschlecht == "Weiblich") |>
  summarise(total = sum(anzahl)) |>
  pull(total) / total_2023 * 100
anteil_weiblich <- round(anteil_weiblich, 1)
```

## 1. Übersicht

Die Gemeinde **`r params$gemeinde`** liegt im Bezirk **`r params$bezirk`** im Kanton Thurgau.
Im Jahr 2023 zählte die Gemeinde insgesamt
**`r format(total_2023, big.mark="'", scientific = FALSE)`** Einwohnerinnen und Einwohner.
Gegenüber 2021 entspricht dies einer Veränderung von **`r veraenderung_pct` %**.
Der Frauenanteil betrug **`r anteil_weiblich` %**.

```{r uebersicht-tabelle}
uebersicht <- tibble(
  Merkmal = c(
    "Einwohner 2023",
    "Veränderung seit 2021",
    "Anteil Ausländer"
  ),
  Wert = c(
    format(total_2023, big.mark = "'", scientific = FALSE),
    paste0(veraenderung_pct, " %"),
    "Angabe nicht verfügbar (kein Merkmal im Datensatz)"
  )
)

knitr::kable(
  uebersicht,
  col.names = c("Merkmal", "Wert"),
  caption = paste("Kennzahlen Gemeinde", params$gemeinde, "– Jahr 2023")
)
```

---

## 2. Bevölkerungsentwicklung

```{r bevoelkerungsentwicklung}
# Jährliche Gesamtzahl nach Geschlecht
trend_daten <- gem_daten |>
  group_by(jahr, geschlecht) |>
  summarise(anzahl = sum(anzahl), .groups = "drop")

ggplot(trend_daten, aes(x = jahr, y = anzahl, color = geschlecht)) +
  geom_line(linewidth = 1) +
  geom_point(size = 2.5) +
  scale_color_manual(
    values = c("Männlich" = "#003366", "Weiblich" = "#CC3300"),
    name = "Geschlecht"
  ) +
  scale_y_continuous(labels = label_number(big.mark = "'")) +
  scale_x_continuous(breaks = scales::breaks_pretty()) +
  labs(
    title = paste("Bevölkerungsentwicklung –", params$gemeinde),
    x = "Jahr",
    y = "Anzahl Einwohner",
    caption = "Datenquelle: data.tg.ch"
  ) +
  theme_minimal(base_size = 13) +
  theme(legend.position = "bottom")
```

---

## 3. Altersstruktur

```{r altersstruktur}
# Bevölkerungspyramide: Männer links (negativ), Frauen rechts (positiv)
pyramide_daten <- daten_2023 |>
  group_by(altersklasse, geschlecht) |>
  summarise(anzahl = sum(anzahl), .groups = "drop") |>
  mutate(
    anzahl_gerichtet = if_else(geschlecht == "Männlich", -anzahl, anzahl)
  )

# Sicherstellen, dass altersklasse als geordneter Faktor vorliegt
if (!is.factor(pyramide_daten$altersklasse)) {
  pyramide_daten <- pyramide_daten |>
    mutate(altersklasse = factor(altersklasse))
}

x_limit <- max(abs(pyramide_daten$anzahl_gerichtet), na.rm = TRUE) * 1.05

ggplot(
  pyramide_daten,
  aes(x = anzahl_gerichtet, y = altersklasse, fill = geschlecht)
) +
  geom_col() +
  scale_fill_manual(
    values = c("Männlich" = "#003366", "Weiblich" = "#CC3300"),
    name = "Geschlecht"
  ) +
  scale_x_continuous(
    limits = c(-x_limit, x_limit),
    labels = function(x) format(abs(x), big.mark = "'")
  ) +
  labs(
    title = paste("Altersstruktur 2023 –", params$gemeinde),
    x = "Anzahl Einwohner",
    y = "Altersklasse",
    caption = "Datenquelle: data.tg.ch"
  ) +
  theme_minimal(base_size = 13) +
  theme(legend.position = "bottom")
```

---

## 4. Vergleich mit dem Kantonsschnitt

```{r kantonsvergleich}
# Anteil je Altersklasse in der Gemeinde (2023)
gem_anteil <- daten_2023 |>
  group_by(altersklasse) |>
  summarise(anzahl = sum(anzahl), .groups = "drop") |>
  mutate(anteil = anzahl / sum(anzahl) * 100) |>
  select(altersklasse, anteil) |>
  mutate(gruppe = paste("Gemeinde", params$gemeinde))

# Durchschnittlicher Anteil je Altersklasse im Kanton (2023)
kanton_anteil <- kanton_daten |>
  filter(jahr == 2023) |>
  group_by(bfs_nr, altersklasse) |>
  summarise(anzahl = sum(anzahl), .groups = "drop") |>
  group_by(bfs_nr) |>
  mutate(anteil_gem = anzahl / sum(anzahl) * 100) |>
  ungroup() |>
  group_by(altersklasse) |>
  summarise(anteil = mean(anteil_gem, na.rm = TRUE), .groups = "drop") |>
  mutate(gruppe = "Kanton Ø")

# Zusammenführen
vergleich_daten <- bind_rows(gem_anteil, kanton_anteil)

# Altersklasse als Faktor (gleiche Reihenfolge wie Gemeinde)
altersklasse_level <- gem_anteil |>
  arrange(altersklasse) |>
  pull(altersklasse)

vergleich_daten <- vergleich_daten |>
  mutate(altersklasse = factor(altersklasse, levels = altersklasse_level))

ggplot(
  vergleich_daten,
  aes(x = altersklasse, y = anteil, fill = gruppe)
) +
  geom_col(position = "dodge") +
  scale_fill_manual(
    values = c(
      "Kanton Ø" = "#888888"
    ) |>
      c(setNames("#003366", paste("Gemeinde", params$gemeinde))),
    name = NULL
  ) +
  scale_y_continuous(labels = function(x) paste0(round(x, 1), " %")) +
  labs(
    title = paste("Altersstruktur im Vergleich –", params$gemeinde, "vs. Kanton TG"),
    x = "Altersklasse",
    y = "Anteil an Gesamtbevölkerung (%)",
    caption = "Datenquelle: data.tg.ch"
  ) +
  theme_minimal(base_size = 13) +
  theme(
    legend.position = "bottom",
    axis.text.x = element_text(angle = 45, hjust = 1)
  )
```

---

## 5. Fazit

Die Gemeinde `r params$gemeinde` hatte im Jahr 2023 insgesamt
`r format(total_2023, big.mark="'", scientific = FALSE)` Einwohnerinnen und Einwohner.

```{r fazit-text, results='asis'}
richtung <- if_else(veraenderung_pct >= 0, "zugenommen", "abgenommen")
betrag    <- abs(veraenderung_pct)

cat(
  "Gegenüber dem Jahr 2021 hat die Bevölkerung um **",
  betrag, " %** ", richtung, ". ",
  "Der Frauenanteil lag bei **", anteil_weiblich, " %**. ",
  "Die Altersstruktur der Gemeinde **", params$gemeinde,
  "** zeigt im Vergleich mit dem kantonalen Durchschnitt, ",
  "ob die Gemeinde eher jung oder alt geprägt ist – ",
  "dies lässt sich aus dem Diagramm in Abschnitt 4 ablesen.",
  sep = ""
)
```

---

*Bericht erstellt am `r format(Sys.Date(), "%d. %B %Y")` · Kanton Thurgau – Auswertungsjahr 2023*
