---
title: "Praxisaufgabe: Energiewende im Thurgau"
author: "Felix Lorenz"
date: "Workshop 2026"
amt: "Amt für Daten und Statistik"
stelle: ""
output:
  xaringan::moon_reader:
    highlightStyle: github
    highlightlines: true
    highlightSpans: true
    css: ["default","../img/styles_x.css"]
---

```{r setup-energie, include=FALSE}
knitr::opts_chunk$set(echo = TRUE, dpi = 300, message = FALSE,
                      warning = FALSE, eval = FALSE)
```

```{r xaringan-logo, echo=FALSE, eval=TRUE}
xaringanExtra::use_logo(image_url = "../img/tg.jpg")
```

```{r xaringan-banner, echo=FALSE, eval=TRUE}
xaringanExtra::use_banner(
  bottom_center = paste0("\U00A9 ", rmarkdown::metadata$amt),
  top_left      = paste0("<h6>", rmarkdown::metadata$amt, "</h6>"),
  bottom_left   = rmarkdown::metadata$date,
  exclude       = "title-slide"
)
```

```{r xaringan-panelset, echo=FALSE, eval=TRUE}
xaringanExtra::use_panelset(TRUE)
```

```{r xaringan-tachyons, echo=FALSE, eval=TRUE}
xaringanExtra::use_tachyons()
```

---
class: title-slide

# Praxisaufgabe
## Energiewende im Thurgau

.pull-left[
**Datenquelle:** data.tg.ch  
*4 Datensätze, echte OGD-Daten*

**Ziel:** Eigenversorgungsgrad der Thurgauer Gemeinden analysieren und automatisiert berichten
]

.pull-right[
.center[
```
data.tg.ch
    ↓  4 Datensätze (CSV)
read_csv2()
    ↓  Bereinigung
case_when()
    ↓  Analyse
group_by() |> summarise()
    ↓  Visualisierung
ggplot2 + ggrepel
    ↓  Bericht
Quarto (parametrisiert)
```
]
]

---

# Übersicht

| # | Aufgabe | Zeit |
|---|---------|------|
| 1 | Daten laden und kennenlernen | ~15 Min. |
| 2 | Bereinigung und Kategorisierung | ~15 Min. |
| 3 | Entwicklung erneuerbare Stromproduktion | ~20 Min. |
| 4 | Wärmeverbrauch: fossil vs. erneuerbar | ~20 Min. |
| 5 | Eigenversorgungsgrad der Gemeinden | ~20 Min. |
| ✨ | **Bonus:** Parametrisierter Quarto-Bericht | ~20 Min. |

**Gesamtdauer:** ca. 90–120 Min.

**Benötigte Packages:**
```r
library(tidyverse)
library(ggplot2)
library(ggrepel)   # für beschriftete Streudiagramme
```

---

# Die Datensätze

| Name | Dataset-ID | Inhalt | Ebene |
|------|-----------|--------|-------|
| `prod_erneuerbar` | `div-energie-10` | Erneuerbare Stromproduktion nach Energieträger | Gemeinde |
| `verbrauch_gemeinde` | `div-energie-5` | Endenergieverbrauch Gebäude nach Energieträger | Gemeinde |
| `verbrauch_kanton` | `div-energie-4` | Endenergieverbrauch Gebäude nach Energieträger | Kanton |
| `heizsysteme` | `div-energie-12` | Anzahl Hauptheizsysteme | Gemeinde |

**Daten laden:**
```r
url_a <- "https://data.tg.ch/api/explore/v2.1/catalog/datasets/div-energie-10/exports/csv?delimiter=%3B&lang=de&timezone=Europe%2FZurich"

prod_erneuerbar <- read_csv2(url_a)
```

.footnote[Alle URLs in `aufgaben.R` vorausgefüllt · Beschreibung in `daten_schema.md`]

---

# Aufgabe 1: Daten laden und kennenlernen

**Ziel:** Alle vier Datensätze einlesen und Struktur verstehen

.pull-left[
**Aufgaben:**
- Vier Datensätze mit `read_csv2()` laden
- Struktur mit `glimpse()` anzeigen
- Zeitraum: welche Jahre sind vorhanden?
- Welche Gemeinden / Energieträger?
]

.pull-right[
**Wichtige Fragen:**
- Wie viele Zeilen hat jeder Datensatz?
- Welche Energieträger kommen in `prod_erneuerbar` vor?
- Gibt es fehlende Werte?
]

---

# Aufgabe 1: Hilfreiche Funktionen

```r
glimpse(prod_erneuerbar)         # Spalten und Typen anzeigen
prod_erneuerbar |> count(jahr)   # Verteilung nach Jahr
prod_erneuerbar |>
  distinct(energietraeger)       # Eindeutige Energieträger
```

**Erwartete Energieträger:**

| Datensatz | Energieträger |
|-----------|--------------|
| `prod_erneuerbar` | Sonne, Wasser, Biomasse/Biogas, Wind |
| `verbrauch_gemeinde` | Heizöl, Erdgas, Holz, Wärmepumpe, Fernwärme, Elektrizität, Sonne thermisch, Übrige |

.footnote[Tipp: Bei abweichenden Spaltennamen → `rename()` verwenden. Spaltenbeschreibung in `daten_schema.md`]

---

# Aufgabe 2: Bereinigung und Kategorisierung

**Ziel:** Daten säubern und Energieträger klassifizieren

.panelset[
.panel[.panel-name[Was ist zu tun?]
1. Fehlende Werte prüfen: `summarise(across(everything(), \(x) sum(is.na(x))))`
2. Leerzeichen entfernen: `mutate(across(where(is.character), str_trim))`
3. Neue Spalte `kategorie` erstellen mit `case_when()`
]
.panel[.panel-name[Klassifikation]
| Kategorie | Energieträger |
|-----------|--------------|
| **Fossil** | Heizöl, Erdgas |
| **Erneuerbar** | Holz, Wärmepumpe, Fernwärme, Sonne thermisch |
| **Sonstige** | Elektrizität, Übrige |

Die Einordnung von *Elektrizität* ist bewusst ambivalent — abhängig vom Strommix.
]
]

---

# Aufgabe 2: case_when Erinnerung

```r
verbrauch_gemeinde <- verbrauch_gemeinde |>
  mutate(
    kategorie = case_when(
      energietraeger %in% c("Heizöl", "Erdgas")          ~ "Fossil",
      energietraeger %in% c("Holz", "Wärmepumpe", ...)   ~ "Erneuerbar",
      .default = "Sonstige"
    )
  )
```

**Beachte:** `.default =` ist die aktuelle dplyr-Syntax (ersetzt `TRUE ~`).

**Prüfen:**
```r
verbrauch_gemeinde |> count(energietraeger, kategorie)
# Jeder Energieträger sollte genau eine Kategorie haben
```

---

# Aufgabe 3: Erneuerbare Stromproduktion

**Ziel:** Wie hat sich die erneuerbare Stromproduktion im Kanton entwickelt?

**Schritt für Schritt:**

1. `group_by(jahr, energietraeger) |> summarise(...)` → Kantonsaggregation
2. `geom_line()` → Entwicklung je Energieträger
3. `geom_area()` → Gestapelte Flächen (Zusammensetzung)
4. `slice_max(produktion_mwh, n = 5)` → Top-5-Gemeinden

**Erwartetes Ergebnis:** Ein Liniendiagramm und ein Flächendiagramm, die zeigen, ob Solarenergie in den letzten Jahren zugenommen hat.

---

# Aufgabe 3: Visualisierungstipps

.panelset[
.panel[.panel-name[Liniengrafik]
```r
prod_kanton |>
  ggplot(aes(x = jahr, y = produktion_mwh / 1000,
             color = energietraeger)) +
  geom_line(linewidth = 1.2) +
  geom_point(size = 2.5) +
  scale_y_continuous(
    labels = scales::label_number(suffix = " GWh")) +
  theme_minimal()
```
]
.panel[.panel-name[Flächendiagramm]
```r
# geom_area() stapelt automatisch
prod_kanton |>
  ggplot(aes(x = jahr,
             y = produktion_mwh / 1000,
             fill = energietraeger)) +
  geom_area(alpha = 0.85) +
  theme_minimal()
```
Tipp: `position = "fill"` zeigt Anteile statt absolute Werte.
]
.panel[.panel-name[Farben]
```r
farben <- c(
  "Sonne"          = "#F5A623",
  "Wasser"         = "#4A90D9",
  "Biomasse/Biogas" = "#7ED321",
  "Wind"           = "#9B9B9B"
)
# + scale_color_manual(values = farben)
# + scale_fill_manual(values = farben)
```
]
]

---

# Aufgabe 4: Wärmeverbrauch fossil vs. erneuerbar

**Ziel:** Wie hat sich der Anteil erneuerbarer Wärme entwickelt?

.pull-left[
**Schritte:**
1. `group_by(jahr, kategorie) |> summarise(...)` auf `verbrauch_kanton`
2. Anteil pro Jahr berechnen: `mutate(anteil_pct = ... / sum(...) * 100)`
3. Säulendiagramm: fossil/erneuerbar/sonstige
4. Liniengrafik: Anteil erneuerbar über Zeit
]

.pull-right[
**Welches Diagramm wofür?**

`geom_col(position = "stack")`  
→ absolute Verbräuche

`geom_col(position = "fill")`  
→ Anteile (y von 0–1)

`geom_line()` auf gefilterten Daten  
→ Trendlinie Erneuerbar-Anteil
]

---

# Aufgabe 4: Prozentwerte auf der y-Achse

```r
# Anteil berechnen (Werte in %, z.B. 32.5 für 32.5%)
anteil_erneuerbar <- verbrauch_kat |>
  group_by(jahr) |>
  mutate(anteil_pct = verbrauch_mwh / sum(verbrauch_mwh) * 100)

# Prozentskala auf der y-Achse
scale_y_continuous(
  labels = scales::label_percent(scale = 1),  # scale=1: Werte schon in %
  limits = c(0, NA)
)
```

**Beachte:** `scale = 1` bedeutet: Werte werden *nicht* mit 100 multipliziert (sie sind schon in Prozent).

---

# Aufgabe 5: Eigenversorgungsgrad

**Konzept:**

$$\text{Eigenversorgungsgrad} = \frac{\text{Erneuerbare Stromproduktion}}{\text{Gebäude-Energieverbrauch}} \times 100\%$$

.pull-left[
**Schritte:**
1. Produktion und Verbrauch je Gemeinde aggregieren (gleiches Jahr!)
2. `left_join()` der zwei Tabellen
3. Eigenversorgungsgrad berechnen mit `mutate()`
4. `arrange(desc(...))` → Ranking
5. Streudiagramm mit ggrepel
]

.pull-right[
**Warum `left_join()`?**

Nicht alle Gemeinden haben Produktionsdaten — ein `left_join()` auf `prod_gem` behält nur Gemeinden, die auch Produktionsdaten haben.

**Join-Schlüssel:**  
`by = c("gemeinde_nr", "gemeinde")`
]

---

# Aufgabe 5: Streudiagramm mit ggrepel

```r
eigenversorgung |>
  ggplot(aes(x = verbrauch_mwh / 1000,
             y = produktion_mwh / 1000,
             label = gemeinde)) +
  # 100%-Referenzlinie: Produktion = Verbrauch
  geom_abline(slope = 1, intercept = 0,
              linetype = "dashed", color = "grey60") +
  geom_point(size = 2.5, alpha = 0.8) +
  ggrepel::geom_label_repel(size = 3, max.overlaps = 12) +
  theme_minimal()
```

**Interpretation:**
- Punkte **oberhalb** der Strichlinie → Eigenversorgungsgrad > 100%
- Punkte **unterhalb** → Gemeinde verbraucht mehr als sie produziert

---

# Bonus: Parametrisierter Quarto-Bericht

**Ziel:** Ein Bericht für alle Gemeinden – mit 10 Zeilen Code!

.panelset[
.panel[.panel-name[Template-Params]
```yaml
# gemeinde_bericht.qmd
---
params:
  gemeinde: "Frauenfeld"
---
```

Im Bericht-Code:
```r
gem_daten <- prod_erneuerbar |>
  filter(gemeinde == params$gemeinde)
```
]
.panel[.panel-name[Render-Loop]
```r
gemeinde_liste <- prod_erneuerbar |>
  distinct(gemeinde) |> pull()

purrr::walk(gemeinde_liste, function(gem) {
  quarto::quarto_render(
    "Praxisbeispiel_Energie/gemeinde_bericht.qmd",
    output_file    = paste0("berichte/", gem, ".html"),
    execute_params = list(gemeinde = gem)
  )
})
```
`walk()` statt `map()`: wir wollen den Seiteneffekt (Datei schreiben), keinen Rückgabewert.
]
.panel[.panel-name[Tipp]
**Erst testen, dann alle rendern:**
```r
# Nur eine Gemeinde:
quarto::quarto_render(
  "Praxisbeispiel_Energie/gemeinde_bericht.qmd",
  execute_params = list(gemeinde = "Frauenfeld")
)
```
Rendering dauert – zuerst für 1 Gemeinde testen, dann alle!
]
]

---

# Nächste Schritte

.pull-left[
**Was ihr heute gezeigt habt:**

✅ Echte Open-Government-Daten laden  
✅ Daten kategorisieren mit `case_when()`  
✅ Trends visualisieren mit `geom_area()`  
✅ Datensätze verknüpfen mit `left_join()`  
✅ Beschriftete Streudiagramme  
✅ Automatisierte Berichte mit Quarto

**Das war** tidyverse von Anfang bis Ende —  
auf echten Daten, mit echten Erkenntnissen.
]

.pull-right[
**Weiterführende Ressourcen:**

- `data.tg.ch` — weitere TG-Datensätze erkunden
- `r4ds.hadley.nz` — R for Data Science
- `quarto.org` — Berichte und Dashboards
- `ggplot2.tidyverse.org` — Visualisierungen
- `ggrepel` Package — für überlappungsfreie Labels

**Dateien:**
```
Praxisbeispiel_Energie/
  daten_schema.md      ← Datendokumentation
  aufgaben.R           ← Eure Aufgaben
  musterloesung.R      ← Lösungen
  gemeinde_bericht.qmd ← Quarto-Template
```
]
