---
title: "Bevölkerungsbericht `r params$gemeinde`"
author: "Amt für Daten und Statistik, Kanton Thurgau"
date: "`r format(Sys.Date(), '%d. %B %Y')`"
output:
  html_document:
    theme: flatly
    toc: true
    toc_float: true
params:
  gemeinde: "Frauenfeld"
---

```{r setup, include=FALSE}
knitr::opts_chunk$set(echo = FALSE, message = FALSE, warning = FALSE,
                      fig.width = 8, fig.height = 5)

library(tidyverse)
library(lubridate)
library(glue)
```

```{r daten-laden}
url_alter <- paste0(
  "https://data.tg.ch/api/explore/v2.1/catalog/datasets/",
  "sk-stat-67/exports/csv",
  "?delimiter=%3B&lang=de&timezone=Europe%2FZurich"
)

bev_roh <- read_csv2(url_alter, show_col_types = FALSE)

bev <- bev_roh |>
  mutate(jahr = year(as.Date(jahr))) |>
  select(
    gemeinde          = gemeinde_name,
    bezirk            = bezirk_name,
    jahr,
    geschlecht        = geschlecht_bezeichnung,
    altersklasse      = alter5klassen_bezeichnung,
    altersklasse_code = alter5klassen_code,
    n                 = anzahl_personen
  )

altersklassen_geordnet <- bev |>
  arrange(altersklasse_code) |>
  distinct(altersklasse) |>
  pull()

bev <- bev |>
  mutate(altersklasse = factor(altersklasse,
                               levels  = altersklassen_geordnet,
                               ordered = TRUE))

# Synthetische Nationalitätsdaten
set.seed(2024)
gem_basis <- bev |>
  distinct(gemeinde, bezirk) |>
  mutate(basis = runif(n(), 0.08, 0.32))

erstes_jahr  <- min(bev$jahr)
letztes_jahr <- max(bev$jahr)

bev_nat <- bev |>
  group_by(gemeinde, bezirk, jahr) |>
  summarise(total = sum(n), .groups = "drop") |>
  left_join(gem_basis, by = c("gemeinde", "bezirk")) |>
  mutate(
    anteil_ausl = pmin(basis + (jahr - erstes_jahr) * 0.003 +
                         rnorm(n(), 0, 0.006), 0.48),
    auslaender  = round(total * anteil_ausl),
    schweiz     = total - auslaender
  ) |>
  select(gemeinde, bezirk, jahr, auslaender, schweiz) |>
  pivot_longer(cols      = c(schweiz, auslaender),
               names_to  = "nationalitaet",
               values_to = "anzahl") |>
  mutate(nationalitaet = if_else(nationalitaet == "auslaender",
                                 "Ausland", "Schweiz"))
```

```{r kennzahlen}
gem        <- params$gemeinde
gem_bezirk <- bev |> filter(gemeinde == gem) |> pull(bezirk) |> first()

# Ausländeranteil
ausl_gem <- bev_nat |>
  filter(gemeinde == gem) |>
  group_by(jahr) |>
  summarise(
    auslaender = sum(anzahl[nationalitaet == "Ausland"]),
    total      = sum(anzahl),
    .groups    = "drop"
  ) |>
  mutate(anteil_pct = round(auslaender / total * 100, 1))

ausl_aktuell  <- ausl_gem |> filter(jahr == letztes_jahr) |> pull(anteil_pct)
ausl_anfang   <- ausl_gem |> filter(jahr == erstes_jahr)  |> pull(anteil_pct)
ausl_veraend  <- round(ausl_aktuell - ausl_anfang, 1)

# Ausländeranteil Kanton
ausl_kt_aktuell <- bev_nat |>
  filter(jahr == letztes_jahr) |>
  summarise(anteil_pct = round(
    sum(anzahl[nationalitaet == "Ausland"]) / sum(anzahl) * 100, 1)
  ) |>
  pull(anteil_pct)

# 65+-Anteil
anteil_65plus_gem <- bev |>
  filter(gemeinde == gem) |>
  mutate(gruppe = if_else(altersklasse_code >= 14, "65+", "unter 65")) |>
  group_by(jahr, gruppe) |>
  summarise(n = sum(n), .groups = "drop") |>
  group_by(jahr) |>
  mutate(anteil_pct = round(n / sum(n) * 100, 1)) |>
  filter(gruppe == "65+")

anteil_65_aktuell <- anteil_65plus_gem |>
  filter(jahr == letztes_jahr) |>
  pull(anteil_pct)

anteil_65_anfang  <- anteil_65plus_gem |>
  filter(jahr == erstes_jahr) |>
  pull(anteil_pct)

bev_total <- bev |>
  filter(gemeinde == gem, jahr == letztes_jahr) |>
  summarise(total = sum(n)) |>
  pull(total)
```

## Gemeinde `r gem` – Bezirk `r gem_bezirk`

Dieser Bericht gibt einen Überblick über die Bevölkerungsentwicklung der Gemeinde
**`r gem`** (Bezirk `r gem_bezirk`) für den Zeitraum `r erstes_jahr`–`r letztes_jahr`.
Die Daten stammen aus dem Open-Government-Data-Portal des Kantons Thurgau
([data.tg.ch, Datensatz sk-stat-67](https://data.tg.ch/explore/dataset/sk-stat-67)).

---

## Kennzahlen `r letztes_jahr`

| Kennzahl | Wert |
|---|---|
| Wohnbevölkerung | `r format(bev_total, big.mark = "'")` Personen |
| Ausländeranteil | `r ausl_aktuell` % |
| Ausländeranteil Kanton TG | `r ausl_kt_aktuell` % |
| Anteil Bevölkerung 65+ | `r anteil_65_aktuell` % |

---

## Ausländeranteil

Im Jahr `r letztes_jahr` betrug der Ausländeranteil in `r gem`
**`r ausl_aktuell` %**. Im Jahr `r erstes_jahr` lag er bei `r ausl_anfang` %,
was einer Veränderung von **`r ifelse(ausl_veraend > 0, paste0("+", ausl_veraend), ausl_veraend)` Prozentpunkten**
im Beobachtungszeitraum entspricht.

Im Vergleich dazu liegt der kantonale Durchschnitt bei `r ausl_kt_aktuell` %.

```{r plot-auslaender}
# Vergleichswerte Bezirk & Kanton über Zeit
ausl_bez <- bev_nat |>
  filter(bezirk == gem_bezirk) |>
  group_by(jahr) |>
  summarise(
    anteil_bez = sum(anzahl[nationalitaet == "Ausland"]) / sum(anzahl),
    .groups    = "drop"
  )

ausl_kt <- bev_nat |>
  group_by(jahr) |>
  summarise(
    anteil_kt = sum(anzahl[nationalitaet == "Ausland"]) / sum(anzahl),
    .groups   = "drop"
  )

vergleich_long <- ausl_gem |>
  select(jahr, anteil_gem = anteil_pct) |>
  mutate(anteil_gem = anteil_gem / 100) |>
  left_join(ausl_bez, by = "jahr") |>
  left_join(ausl_kt,  by = "jahr") |>
  pivot_longer(cols      = c(anteil_gem, anteil_bez, anteil_kt),
               names_to  = "ebene",
               values_to = "anteil") |>
  mutate(
    ebene = case_when(
      ebene == "anteil_gem" ~ gem,
      ebene == "anteil_bez" ~ glue("Bezirk {gem_bezirk}"),
      ebene == "anteil_kt"  ~ "Kanton TG"
    ),
    ebene = factor(ebene, levels = c(gem,
                                     glue("Bezirk {gem_bezirk}"),
                                     "Kanton TG"))
  )

ggplot(vergleich_long, aes(x = jahr, y = anteil,
                            colour   = ebene,
                            linetype = ebene)) +
  geom_line(linewidth = 1) +
  geom_point(size = 2.5) +
  scale_colour_manual(
    values = setNames(c("#003366", "#6699CC", "grey55"),
                      c(gem, glue("Bezirk {gem_bezirk}"), "Kanton TG"))
  ) +
  scale_linetype_manual(
    values = setNames(c("solid", "dashed", "dotted"),
                      c(gem, glue("Bezirk {gem_bezirk}"), "Kanton TG"))
  ) +
  scale_y_continuous(labels = scales::label_percent(),
                     limits = c(0, NA)) +
  labs(
    title   = glue("Ausländeranteil – {gem}"),
    subtitle = glue("Vergleich mit Bezirk {gem_bezirk} und Kanton TG"),
    x       = NULL,
    y       = "Ausländeranteil",
    colour  = NULL, linetype = NULL,
    caption = "Quelle: data.tg.ch (sk-stat-67)"
  ) +
  theme_minimal(base_size = 12) +
  theme(legend.position = "bottom")
```

---

## Bevölkerung 65+

Im Jahr `r letztes_jahr` waren **`r anteil_65_aktuell` %** der Bevölkerung von
`r gem` 65 Jahre oder älter. Im Jahr `r erstes_jahr` betrug dieser Anteil
`r anteil_65_anfang` %.

```{r plot-65plus}
ggplot(anteil_65plus_gem, aes(x = jahr, y = anteil_pct)) +
  geom_line(linewidth = 1, colour = "#CC3300") +
  geom_point(size = 2.5, colour = "#CC3300") +
  scale_y_continuous(labels = scales::label_percent(scale = 1, suffix = " %"),
                     limits = c(0, NA)) +
  labs(
    title   = glue("Anteil Bevölkerung 65+ – {gem}"),
    x       = NULL,
    y       = "Anteil 65+",
    caption = "Quelle: data.tg.ch (sk-stat-67)"
  ) +
  theme_minimal(base_size = 12)
```

---

## Altersstruktur `r letztes_jahr`

```{r plot-pyramide}
pyramide <- bev |>
  filter(gemeinde == gem, jahr == letztes_jahr) |>
  group_by(altersklasse, geschlecht) |>
  summarise(n = sum(n), .groups = "drop") |>
  mutate(n_plot = if_else(geschlecht == "Männlich", -n, n))

ggplot(pyramide, aes(x = n_plot, y = altersklasse, fill = geschlecht)) +
  geom_col() +
  scale_x_continuous(labels = \(x) scales::number(abs(x))) +
  scale_fill_manual(values = c("Männlich" = "#336699", "Weiblich" = "#CC6677")) +
  labs(
    title   = glue("Bevölkerungspyramide – {gem} ({letztes_jahr})"),
    x       = "Anzahl Personen",
    y       = NULL,
    fill    = NULL,
    caption = "Quelle: data.tg.ch (sk-stat-67)"
  ) +
  theme_minimal(base_size = 11) +
  theme(legend.position = "bottom")
```

---

*Bericht erstellt am `r format(Sys.Date(), "%d.%m.%Y")` mit R und RMarkdown.*
*Datenquelle: Kanton Thurgau, Amt für Daten und Statistik – [data.tg.ch](https://data.tg.ch)*

```{r render-alle-gemeinden, eval=FALSE, include=TRUE}
# ── Demo: Bericht für alle Gemeinden erstellen ────────────────────────────────
# Dieser Block wird beim normalen Rendern NICHT ausgeführt (eval=FALSE).
# Er zeigt, wie man mit walk() einen HTML-Bericht pro Gemeinde erzeugt.

library(tidyverse)

gemeinden <- bev |> distinct(gemeinde) |> pull()

dir.create("Praxisbeispiel_Bevoelkerung/berichte", recursive = TRUE,
           showWarnings = FALSE)

walk(gemeinden, function(gem) {
  dateiname <- str_replace_all(gem, "[^A-Za-z0-9äöüÄÖÜ]", "_")
  rmarkdown::render(
    input       = "Praxisbeispiel_Bevoelkerung/gemeinde_bericht.Rmd",
    output_file = glue("Praxisbeispiel_Bevoelkerung/berichte/Bericht_{dateiname}.html"),
    params      = list(gemeinde = gem),
    quiet       = TRUE
  )
  cat("✓ Bericht erstellt:", gem, "\n")
})
```
